ACORDAO-COMPLETO-2306179

ACÓRDÃO 2783/2019 ATA 12/2019 - SEGUNDA CÂMARA

VISTOS, relatados e discutidos estes autos de Tomada de Contas da Secretaria Executiva do Ministério da Justiça e Segurança Pública (SE/MJSP) , relativa ao exercício de 2012;
ACORDAM os Ministros do Tribunal de Contas da União, reunidos em Sessão da Segunda Câmara, ante as razões expostas pelo Relator, em:
9.1. com fundamento nos arts. 1º, inciso I; 16, inciso I; 17 e 23, inciso I, da Lei 8.443/1992, c/c os arts. 1º, inciso I; 207 e 214, I, do RI/TCU, julgar regulares com ressalvas as contas de Luiz Paulo Teles Ferreira Barreto, Paulo Machado, Lylian Beatriz de Oliveira Comelli, Francisco Elrisdenis Batista Costa, John Kennedy Ferrer Lima, Neiva Gomes Moreira, dando-lhes quitação;
9.2. com fundamento nos arts. 1º, inciso I; 16, inciso I; 17 e 23, inciso I, da Lei 8.443/1992, c/c os arts. 1º, inciso I; 207 e 214, inciso I, do RI/TCU, julgar regulares as contas dos Srs. Adélio Cláudio Basile Martins, Paulo Machado, Lylian Beatriz de Oliveira Comelli, Márcia Pelegrini, Rodrigo Oliveira de Faria, José da Cruz Lira, Clóvis Felix Curado Júnior, Humberto Miranda Cardoso, Alessandro de Oliveira Soares, Helena Melo Moura Meireles de Matos, Paulo Abrão Pires Júnior, João Guilherme Casagrande Martinelli Lima Granja Xavier da Silva, Frederico de Morais Andrade Coutinho, Izaura Maria Soares Miranda, Riane Freitas Paz Falcão, Ricardo Andrade Saadi, Roberto Biasoli, Fernanda Alves do Anjos, Davi Ulisses Brasil Simões Pires, Flávio Crocce Caetano, Kelly Oliveira de Araújo, Wagner Augusto da Silva Costa, Marivaldo de Castro Pereira, Gabriel de Carvalho Sampaio, Patrick Mariano Gomes, Leandro Guimarães Guedes, Denis Brasileiro Passos, Anna Claudia Pardini Vazzoler, Juliana Pereira da Silva, Amaury Martins de Oliva, dando-lhes quitação plena; 
9.3. dar ciência à Secretaria Executiva do Ministério da Justiça e Segurança Pública sobre a incompletude do rol de responsáveis da Secretaria Nacional de Justiça, da Secretaria de Reforma do Judiciário, da Secretaria de Assuntos Legislativos e do Fundo de Defesa de Direitos Difusos, o que afronta o disposto na IN 63/2010, arts. 10 e 11; e
9.4. dar ciência do presente Acórdão, assim como do Relatório e do Voto que o fundamentam, às seguintes subunidades do Ministério da Justiça e Segurança Pública: Secretaria Executiva (SE) ; Gabinete do Ministro (GM) ; Secretaria de Assuntos Legislativos (SAL) ; Secretaria Nacional de Justiça (SNJ) ; Secretaria de Reforma do Judiciário (SRJ) ; Secretaria Nacional do Consumidor (Senacon) ; e ao Fundo de Defesa de Direitos Difusos.

Tomada de Contas da Secretaria Executiva do Ministério da Justiça e Segurança Pública (SE/MJSP), relativa ao exercício de 2012,  agregando as Contas do Gabinete do Ministro (GM/MJ), da Secretaria Nacional de Justiça (SNJ), da Secretaria de Reforma do Judiciário (SRJ), da Secretaria de Assuntos Legislaivos (SAL),  Seretaria Nacional do Consumidor (Senacon) e do Fundo de Defesa dos Direitos Difusos (FDDD).

Segunda Câmara

Secretaria Executiva do Ministério da Justiça e Segurança Pública.

3. Interessados/Responsáveis:
3.1. Responsáveis: Adélio Cláudio Basile Martins (CPF XXX.563.911-XX); Alessandro de Oliveira Soares (CPF XXX.953.288-XX); Amaury Martins de Oliva (CPF XXX.228.288-XX); Anna Cláudia Pardini Vazzoler (CPF XXX.870.948-XX); Clovis Felix Curado Junior (CPF XXX.885.551-XX); Davi Ulisses Brasil Simoes Pires (CPF XXX.010.100-XX); Dênis Brasileiro Passos (XXX.451.426-XX); Fernanda Alves dos Anjos (CPF XXX.209.566-XX); Flavio Crocce Caetano (CPF XXX.112.678-XX); Francisco Elrisdenis Batista Costa (CPF XXX.626.801-XX); Frederico de Morais Andrade Coutinho (CPF XXX.389.086-XX); Gabriel de Carvalho Sampaio (CPF XXX.589.098-XX); Helena Melo Moura Meireles de Matos (CPF XXX.294.561-XX); Humberto Miranda Cardoso (CPF XXX.662.401-XX); Izaura Maria Soares (CPF XXX.638.151-XX); Joao Guilherme Casagrande Martinelli Lima Granja Xavier da S (CPF XXX.610.984-XX); John Kennedy Ferrer Lima (CPF XXX.726.803-XX); José da Cruz Lira (CPF XXX.423.127-XX); Juliana Pereira da Silva (CPF XXX.284.358-XX); Kelly Oliveira de Araujo (CPF XXX.489.271-XX); Leandro Guimaraes Guedes (CPF XXX.655.201-XX); Luiz Paulo Teles Ferreira Barreto (CPF XXX.800.881-XX); Lylian Beatriz de Oliveira Comelli (CPF XXX.722.451-XX); Marivaldo de Castro Pereira (CPF XXX.374.108-XX); Márcia Pelegrini (CPF XXX.677.078-XX); Neiva Gomes Moreira (CPF XXX.974.501-XX); Patrick Mariano Gomes (CPF XXX.503.649-XX); Paulo Abrão Pires Junior (XXX.029.806-XX); Paulo Machado (XXX.021.206-XX); Riane Freitas Paz Falcao (CPF XXX.672.961-XX); Ricardo Andrade Saadi (CPF XXX.011.218-XX); Roberto Biasoli (CPF XXX.591.968-XX); Rodrigo Oliveira de Faria (CPF XXX.540.626-XX); Wagner Augusto da Silva Costa (CPF XXX.594.876-XX).

13.1. Ministros presentes: Ana Arraes (Presidente), Augusto Nardes, Aroldo Cedraz (Relator) e Raimundo Carreiro.
13.2. Ministro-Substituto presente: André Luís de Carvalho.

AROLDO CEDRAZ

Trata-se de Tomada de Contas relativa ao exercício de 2012, da Secretaria Executiva do Ministério da Justiça e Segurança Pública (SE/MJSP) , agregando as Contas do Gabinete do Ministro (GM/MJ) , da Secretaria Nacional de Justiça (SNJ) , da Secretaria de Reforma do Judiciário (SRJ) , da Secretaria de Assuntos Legislativos (SAL) , da Secretaria Nacional do Consumidor (Senacon) e do Fundo de Defesa dos Direitos Difusos (FDDD) .
2.	A prestação de contas em questão foi analisada pela Secretaria de Controle Externo da Defesa Nacional e da Segurança Pública à Peça124, cuja instrução reproduzo abaixo como parte deste Relatório:
“[...] INTRODUÇÃO
1.	Cuidam os autos de processo de contas anuais da Secretaria Executiva Ministério da Justiça e Segurança Pública (SE/MJSP) , relativo ao exercício de 2012.
2.	O processo de contas foi organizado de forma agregada, conforme classificação constante do art. 5º da IN TCU 63/2010 e do anexo I à DN TCU 119/2012. O processo contempla, além das contas da SE/MJSP, as contas do Gabinete do Ministro (GM/MJSP) , da Secretaria de Assuntos Legislativos (SAL/MJSP) , da Secretaria Nacional de Justiça (SNJ/MJSP) , da Secretaria de Reforma do Judiciário (SRJ/MJSP) , da Secretaria Nacional do Consumidor (Senacon/MJSP) e do Fundo de Defesa de Direitos Difusos (FDDD) .
HISTÓRICO 
3.	No relatório de auditoria de gestão (peça 17, p. 89-118) , o Ministério da Transparência, Fiscalização e Controladoria-Geral da União (CGU) analisou o Pregão 3/2012 e o Contrato 16/2012, cujo objeto era a prestação de serviços continuados na área de apoio operacional, e identificou as seguintes irregularidades: fixação de preços mínimos, com utilização de percentual de referência salarial (PRS) para definição do salário base, e desconformidades na elaboração e aprovação do plano de trabalho. 
4.	No âmbito do TCU, instrução anterior (peça 21) propôs a realização de diligência para que a SE/MJSP complementasse o rol de responsáveis da SNJ, da SRJ, da SAL e do Conselho Gestor do FDDD, bem como apresentasse documentos relativos ao Pregão 3/2012 e ao Contrato 16/2012, para verificação das questões levantadas pela CGU. 
5.	Em resposta, por meio do Ofício 180/2016/SE-MJ (peça 27) , de 24/3/2016, a SE/MJSP apresentou as informações e os esclarecimentos constantes das peças 28-48. Esses documentos foram objeto de análise pela instrução à peça 74, que concluiu pela necessidade de audiência de seis responsáveis para que justificassem, no tocante à contratação de recepcionistas, o estabelecimento de percentual de referência salarial (PRS) , que, quando aplicados sobre o piso salarial da categoria profissional, resultaram na contratação de serviços por preços significativamente superiores aos praticados no mercado (itens 85 e 86, peça 74) .
6.	Em cumprimento ao despacho do Secretário (peça 76) , foram promovidas as audiências de Denis Brasileiro Passos, Francisco Elrisdenis Batista Costa, John Kennedy Ferrer Lima, Lylian Beatriz de Oliveira Comelli, Neiva Gomes Moreira e Paulo Machado, mediante os Ofícios 902/2016 a 907/2016-TCU/SecexDefesa, respectivamente (peças 77-82) .
EXAME TÉCNICO
1. Razões de justificativa apresentadas por Paulo Machado 
7.	O Sr. Paulo Machado tomou ciência do ofício que lhe foi remetido em 8/11/2016 (peça 88) . O primeiro pedido de prorrogação de prazo (peça 93) foi deferido no âmbito desta Secretaria (peças 99-100) . Já o segundo pedido (peça 105) , foi instruído e encaminhado ao relator, visto que extrapolava a delegação de competência prevista na Portaria-Min-RC 1, de 2/4/2007 (peça 108-107) . Nesse ínterim, o responsável encaminhou suas razões de justificativa (peças 111-112) , tendo o processo retornado a esta SecexDefesa para análise. Posteriormente, foi juntado ao processo memorial à peça 119, que resume os argumentos expostos à peça 111.
8.	O responsável foi ouvido em decorrência da seguinte irregularidade:
 a) na qualidade de Subsecretário de Planejamento, Orçamento e Administração, por ter aprovado o plano de trabalho elaborado pelo grupo de trabalho instituído pela Portaria 34/2011, cujas conclusões deram suporte ao termo de referência do Pregão Eletrônico 3/2012, no qual se estipulou percentual de referência salarial para os postos de recepcionistas I, II e III que, quando aplicados sobre o piso salarial da categoria profissional, resultou na contratação de serviços por preços significativamente superiores aos praticados no mercado para o posto de recepcionista em geral, caracterizando ato antieconômico e contrário ao que estabelece o art. 3º, caput, da Lei 8.666/1993, segundo o qual a licitação destina-se a garantir a seleção da proposta mais vantajosa para a Administração (peça 82) (destaques inseridos) .
9.	O responsável argumentou que o planejamento e as regras para contratação eram atribuições regimentais de outras unidades. Além disso, o Secretário-Geral havia subdelegado competências à Coordenadora-Geral de Logística (CGL) , cargo ocupado por Lylian Beatriz de Oliveira Comelli, sendo ela a responsável pela elaboração do plano de trabalho. Dessa forma, evitava-se que a Coordenação de Suprimento e Serviços Gerais (Coseg/CGL) fosse a autoridade que aprovaria o plano e o respectivo termo de referência, em respeito à segregação de funções (peça 111, p. 2) .
10.	Afirmou que constituiu grupo de trabalho com integrantes de coordenações-gerais diferentes, pois daria caráter multidisciplinar à definição dos critérios e traria mais segurança jurídica no resultado do planejamento da contratação, uma vez que contaria com a expertise regimental de cada unidade no âmbito de sua respectiva competência. Argumentou que a coordenação desse grupo coube à CGL, de forma a garantir que o plano de trabalho seria realizado em conformidade com os normativos regentes da matéria (peça 111, p. 5-6) .
11.	Aduziu que se pautou na presunção de legalidade da proposta encaminhada pela CGL e aprovou o ato ora questionado, uma vez que não havia nenhuma ilegalidade manifesta ou desproporcional (peça 111, p. 6 e 8) .
12.	Sustentou que, ao aprovar o documento, outras áreas iriam avaliá-lo posteriormente, como o Programa de Transparência, a Consultoria Jurídica, a Coseg/CGL e a Coordenação de Procedimentos Licitatórios (Copli/CGL) , a partir da competência regimental de cada um. Essas áreas não teriam apontado vício ou ilegalidade, razão pela qual a contratação percorreu todos os trâmites legais. Nesse ponto, alegou que competia ao Ministro de Estado da Justiça e Segurança Pública avaliar a conveniência e a oportunidade de contratação dos serviços licitados, bem como o valor aferido como resultado do certame licitatório, e se ele a autorizou não haveria irregularidade manifesta (peça 111, p. 8-15) :
Acerca dessa matéria, isto é, a conveniência da contratação dos serviços e do valor do objeto contratado, era responsabilidade do dirigente máximo da Pasta avaliar, uma vez que o Decreto n° 7689/2012 estabelecia isso de forma indelegável aos Ministros de Estado em contratações superiores a R$ 10.000.000,00 (dez milhões de reais) (peça 111, p. 14-15) (destaques inseridos) .
13.	Defendeu a legalidade do Percentual de Referência Salarial (PRS) no plano de trabalho, pois considerou os parâmetros verificados nos editais da CGU e do Tribunal de Contas da União (TCU) . O primeiro também previa percentagens diferenciadas de acréscimo ao piso salarial e o segundo cotava os valores acima do piso salarial. O responsável citou jurisprudência deste TCU que prevê a possibilidade de flexibilizar a vedação de fixação de piso salarial mínimo nas contratações (Acórdãos 421/2007, 256/2005, 290/2006, 1.327/2006, 332/2010, 1.584/2010, 189/2011, todos do Plenário) , peça 111, p.15; 18-20; 38-42; e 50-52. Alegou, ainda que a legalidade da fixação desses percentuais encontrou também respaldo na Portaria-TCU 128/2014 (peça 111, p. 41-42) .
14.	Argumentou que o mesmo plano de trabalho, com estipulação do PRS, foi adotado posteriormente no MJSP, em nova contratação que substituiu o Contrato 16/2012, por dispensa de licitação (peça 111, p. 20-22) .
15.	Quanto à justificativa de preço, alegou que: não lhe caberia  a realização de pesquisa de preços; a pesquisa de preços do plano de trabalho era apenas uma referência e subsídio preliminar; a pesquisa para contratação foi validada e aprovada pelo Coseg/CGL, apesar de não incluir dados de contratos na Administração Pública por não possuírem exigências semelhantes às do termo de referência; não questionou os PRS por terem sido propostos pelo grupo de trabalho, por se fundamentarem em pesquisa de preços de contrato do TCU e por não estarem distantes dos valores praticados pelo Tribunal e pela CGU (peça 111, p. 49-52) .
16.	Trouxe argumentos sobre: a compatibilidade das atribuições dos postos de recepção com a CBO 4221-05 e a legalidade de sua terceirização (peça 111, p. 22-37) ; o cumprimento regular do Termo de Conciliação Judicial (TCJ) , no qual relata as medidas adotadas para evitar desvios funcionais (peça 111, p. 37 e peça 112, p. 365-385) ; o escalonamento entre os postos de recepcionistas definido a partir das necessidades do órgão e definição de atribuições de acordo com a Classificação Brasileira de Ocupações (CBO) , peça 111, p. 42-48; e a vantajosidade da contratação, consignada em ata que atestava a regularidade do certame (peça 111, p. 52-55) .
Análise
17.	O Sr. Paulo Machado foi chamado em audiência pela aprovação de plano de trabalho no qual foram estabelecidos PRS para os postos de recepcionista I, II e III, que, quando aplicados sobre o piso salarial da categoria profissional, resultou na contratação de serviços por preços significativamente superiores aos praticados no mercado. 
18.	É importante esclarecer, preliminarmente, em razão de diversas interpretações errôneas expostas em justificativas dos responsáveis, que o ato ora censurado não é o estabelecimento de níveis salariais diferenciados (PRS) e/ou fixação de pisos salariais mínimos, mas sim a fixação de salário-base acima dos preços correntes no mercado, os quais tiveram forte impacto sobre o valor total contratado. O salário base deveria estar compreendido entre o piso salarial da categoria e os valores mais frequentes verificados no mercado à época. Na situação hipotética de preços compatíveis com a média de mercado à época, não haveria audiência em decorrência desses elementos. 
19.	Basicamente, o responsável sustentou que havia presunção de legitimidade no plano de trabalho por ter sido elaborado por um grupo multidisciplinar liderado pela CGL, Lylian Beatriz de Oliveira Comelli.
20.	Desse modo, procura atribuir a responsabilidade apenas ao grupo de trabalho e, assim, não ser apenado com multa. Ocorre que, efetivamente, subscreveu o documento, aprovando-o em 29/7/2011 (peça 112, p. 67) .
21.	Na posição de superior hierárquico do grupo, deveria ter supervisionado e acompanhado as atividades, bem como ter criticado as propostas do plano de trabalho. Essas, inclusive, são competências da Subsecretaria de Planejamento, Orçamento e Administração e do cargo de Subsecretário (arts. 11, I, e 80, V, do Regimento Interno da Secretaria Executiva, peça 112, p. 13 e 18) . 
22.	Esperava-se maior diligência do responsável no presente caso, por se tratar de contratação de grande vulto e realizada para solucionar problemas de terceirização irregular, de amplo conhecimento, e, certamente, motivo de preocupação e atenção dos dirigentes das diversas subunidades da Secretaria Executiva.
23.	Afirmou que outras áreas também avaliariam o documento no momento oportuno (Programa de Transparência, Consultoria Jurídica, Coseg/CGL e Copli/CGL) . Porém, vale registrar atitude temerária do gestor ao confiar nos demais pontos de controle, sem se ater às possíveis consequências que adviriam do plano de trabalho, na sua indelegável etapa decisória. Cada unidade representa um ponto de controle, que deve esgotar as suas ponderações e verificações antes de dar sequência ao processo.
24.	Deve-se mencionar que, segundo este Tribunal, a assinatura do agente público é condição de eficácia do ato administrativo e de vinculação de responsabilidade do signatário, não podendo ser considerada mera formalidade administrativa, mas instância de controle dos gastos públicos (Acórdão 2781/2016-TCU-Plenário - Relatoria: Min. Benjamin Zymler) .
25.	Também acrescentou que a legalidade da fixação desses percentuais encontrou também respaldo em normativo deste Tribunal, a Portaria-TCU 128/2014. Cabe atentar que a referida portaria foi publicada em 2014, três anos após os trâmites para a contratação em tela:
Por fim, quanto à legalidade da fixação do PRS cumpre ainda registrar que a sua admissão está inclusive normatizada internamente dentro dessa própria Corte de Contas, conforme se verifica do disposto na PORTARIA -TCU 12 N° 128, DE 14 DE MAIO DE 2014 (doc. 31) : (...) 
Art. 8° A estimativa de preços relativamente à mão de obra para prestação de serviços terceirizados será elaborada com base em planilha analítica de composição de custos da mão de obra e dos insumos, e observará os seguintes critérios:
I - os salários dos empregados terceirizados serão fixados com base em acordo ou convenção coletiva de trabalho da categoria profissional pertinente;
II - havendo mais de uma categoria em uma mesma contratação, os salários serão fixados com base no acordo ou na convenção coletiva de cada categoria profissional;
III - não havendo acordo ou convenção coletiva de trabalho, os salários serão fixados com base em preços médios obtidos em pesquisa de mercado, em fontes especializadas, em empresas privadas do ramo pertinente ao objeto licitado, ou em órgãos públicos;  (...) 
§ 6° Por razões de ordem técnica, devidamente justificadas, os salários poderão ser fixados em valores superiores aos de acordos ou convenções coletivas de trabalho (peça 111, p. 41-42) (destaques no original) .
26.	O Sr. Paulo Machado argumentou que havia a presunção de legalidade e legitimidade do plano de trabalho, quanto à proposição do PRS, por ter se baseado em editais do CGU e do TCU. Contudo, essa alegação não merece prosperar, pois, na linha do entendimento reportado anteriormente (item 18) , o fato de a CGU ou de o TCU adotar PRS não constitui problema, desde que os preços contratados estejam de acordo com a média de mercado. Como será demonstrado, não foi o que ocorreu no MJSP. 
27.	Em relação a esse ponto, vale destacar que, segundo o plano de trabalho, as pesquisas realizadas pelo TCU (Pregão Eletrônico 55/2009) apresentaram pisos salariais de R$ 752,92, R$ 752,95, R$ 1.004,93, R$ 979,00, R$ 2.237,35, R$ 1.610,00 e R$ 752,84, com valor médio de R$ 1.155,71 (e não R$ 1.185,16, conforme exposto à peça 31, p. 250) , ao passo que que os pisos salariais do MJSP corresponderam a R$ 1.100,00 (recepcionista I) , R$ 1.702,78 (recepcionista II) e R$ 2.200,00 (recepcionista III) , sendo os dois últimos destoantes tanto do valor médio apontado pelo TCU (R$ 1.155,71) , quanto da média de mercado verificada a partir de dados colhidos do site da Datafolha (R$ 1.135,00) e dos órgãos públicos (R$ 1.185,16) , peça 31, p. 252.
28.	Ainda em relação às pesquisas do TCU, o edital do Pregão Eletrônico TCU 55/2009 (realizado três anos antes da contratação do MJSP) apresentou salário-base estimado de R$ 979,00 e custo total estimado por posto de trabalho de R$ 2.870,78 (peça 48, p. 309) . 
29.	Deve-se ressaltar, ainda, de forma a evidenciar o potencial multiplicador da irregularidade em exposição, que o quantitativo previsto de postos era significativamente superior para os níveis II (246) e III (218) , quando comparados ao nível I (19) , cujo valor mais se aproximava do mercado. 
30.	Quanto aos contratos pretensamente utilizados como paradigmas, não é possível tecer comentários, visto não serem de competência desta SecexDefesa. Além disso, o valor pago pela Câmara dos Deputados é excessivo (quase três vezes o piso salarial) e, portanto, deveria ter sido excluído do cálculo, o que redundaria no valor médio de mercado de R$ 975,44. 
31.	O principal argumento adotado pelo gestor é que a jurisprudência do Tribunal permitiria a fixação de piso salarial mínimo acima do piso da categoria, estando de fato correto este ponto, pois o que se impõe, repisa-se, é que os valores pagos estejam de acordo com a média praticada no mercado, situação não verificada no caso concreto. 
32.	O plano de trabalho justificou a adoção do PRS nos seguintes termos: 
 (...) proporcionar condições para a realização dos serviços com eficiência, bem como a motivação da força de trabalho que será alocada nos postos de serviços, o que certamente influirá na produtividade e na qualidade dos serviços prestados. (...) 
Ademais, s.m.j., esse critério não infringe o artigo 40 da Lei 8666/93, e sim cria uma situação específica em que o estabelecimento do PRS visa preservar a dignidade do trabalhador, criando condições propícias à eficiente realização dos serviços, não implicando benefícios à empresa contratada, nem criando obstáculos à competição, muito menos determinando o preço final da contratação (peça 112, p. 55) .
33.	Não obstante as justificativas acima, não se pode sustentar o aumento dos custos dos serviços contratados com base na necessidade de conferir dignidade ao trabalhador, pois o piso da categoria é digno, negociado por sindicatos e registrado no Ministério do Trabalho. Também não é possível acatar a ideia de aumento de eficiência graças ao PRS, pois não há comprovação que de fato existiu esse ganho. 
34.	Acerca desta questão, a jurisprudência dominante nesta Corte assevera que o estabelecimento de salários mais elevados que a média de mercado não é garantia de qualidade na prestação de serviços: 
7. Ainda quanto a esse aspecto, entendo pertinentes as observações feitas pela unidade técnica de que a simples pré-fixação de salários não garante a prestação de um serviço de maior qualidade, sem o estabelecimento de outras condições, como requisitos de qualificação dos trabalhadores, padrões de produtividade desejados, níveis aceitáveis de rotatividade, etc. Sem esses requisitos adicionais, não há qualquer garantia de que profissionais mais qualificados serão recrutados pela empresa. A esse respeito, o Tribunal já se manifestou nos Acórdãos 2.003/2005, 2.028/2006 e 1.699/2007, todos do Plenário (voto do Acórdão 2281/2008-TCU-Plenário – Relatoria: Min. Ubiratan Aguiar) 
35.	Além disso, as qualificações exigidas para os três níveis de recepcionistas não eram diferentes a ponto de justificar acréscimo salarial acima dos padrões correntes no mercado:
	Quadro 1 - Qualificação exigida (peça 28, p. 30, 34 e 36) 

	Recepcionista I 
	Recepcionista II 
	Recepcionista III 

	a) Idade mínima; 18 anos;
b) Nível médio completo;
c) 06 (seis) meses de experiência na função ou equivalente, comprovada mediante CTPS;
d) Conhecimento Básico de Informática.
	a) Nível médio completo;
b) 6 (seis) meses de experiência na função ou equivalente, comprovada mediante CTPS;
c) Conhecimento Básico de Informática
	a) Idade mínima: 18 anos;
b) Nível médio completo;
c) 2 (dois) anos de experiência na função ou equivalente, comprovada mediante CTPS; 
d) Conhecimento Básico de Informática

36.	O gestor amparou o escalonamento e o incremento remuneratório dos postos de recepcionista III na localidade em que seria alocado o referido posto, que estaria vinculado aos cargos DAS-101.4 e superiores, com argumento que estariam lidando com altas autoridades (peça 111, p. 42 e 45) . Todavia, se as características do posto eram verdadeiramente determinantes, as exigências de qualificação deveriam refletir essa situação e, mais uma vez, não é o caso. 
37.	Outro ponto a ressaltar é a estipulação dos PRS. Para os postos de recepção, o grupo de trabalho informou que considerou os valores informados no Edital do Pregão Eletrônico 55/2009 do TCU e em dados do Datafolha (peça 112, p. 56-57) , não havendo, contudo, memória de cálculo desses percentuais, apenas afirmação de que os percentuais seriam 15%, 78% e 130%. 
38.	Em que pese o responsável alegar que a pesquisa de preços do piso salarial do plano de trabalho era apenas referência e subsídio preliminar, o fato é que foi determinante para o aumento do valor contratado, pois foi replicado o PRS no termo de referência (peça 28, p. 78) . 
39.	A pesquisa de mercado com preços globais (todos os custos envolvidos na contratação) , peça 29, p. 192-198, que fundamentou o termo de referência não considerou os contratos da Administração Pública, sob o seguinte argumento:
 (...) em que pese algumas possuírem cargos assemelhados ao Termo de Referência, estas outras propostas não podem ser utilizadas como parâmetro para a contratação em pauta, uma vez que as atribuições e quantidades, bem como as exigências do Termo de Referência daqueles Órgãos, são específicas àqueles, não podendo, assim, serem comparadas somente pela identidade de nomeclaturas [sic] dos cargos (peça 29, p. 192) .
40.	Dessa forma, as pesquisas de preços (contendo os custos totais da contratação) foram apresentadas por empresas. O Tribunal vem alertando que os orçamentos dos fornecedores não refletem, necessariamente, o preço de mercado:
2.14 A estimativa que considere apenas cotação de preços junto a fornecedores pode apresentar preços superestimados, uma vez que as empresas não têm interesse em revelar, nessa fase, o real valor a que estão dispostas a realizar o negócio. Os fornecedores têm conhecimento de que o valor informado será usado para a definição do preço máximo que o órgão estará disposto a pagar e os valores obtidos nessas consultas tendem a ser superestimados (relatório do Acórdão 299/2011-TCU-Plenário – Relatoria: Min. José Múcio Monteiro) 
41.	A área que realizou a pesquisa foi o Serviço de Compras e Cadastro, que pertence à seguinte cadeia de subordinação: Divisão de Compras/Coefin/CGL/SPOA (peça 28, p. 240) . A unidade incluiu no processo administrativo cópias de atas de pregões de diferentes órgãos da Administração Pública (peça 28, p. 282-348) , mas que não foram consideradas na pesquisa de preços, conforme descrito no § 39. Nessas cópias, não há detalhamento do termo de referência para fins de comparação dos requisitos exigidos para os postos de trabalho e os valores orçados, ponto que seria facilmente resolvido por meio de pesquisa na internet. Por exemplo, após seis anos da realização do Pregão 16/2011 da CGU (ocorrido em 27/6/2011) , mencionado no processo administrativo (peça 28, p. 284) , foi possível obter o edital, termo de referência e contrato decorrente, publicado em 19/9/2011 (peça 120) : 
	Quadro 2 – Dados do contrato da CGU

	Posto
	Qualificação
	Atribuições
	Carga horária
	Qtd
	Valor final por posto
	P.

	Recepcionista
	Nível médio completo
Conhecimento do ambiente Windows (ferramentas Word e Excel) 
	CBO 4221-05
	8h
	5
	2.347,08
	Peça 120, p. 93-94 e 118

42.	Em relação a esse aspecto, vale registrar que dados sobre preços pagos pela Administração Pública constituir-se-iam instrumentos imprescindíveis à identificação dos valores efetivamente correntes à época. 
43.	O resultado da pesquisa de preço para os três postos em análise, colhidos pelo MJSP junto a empresas do ramo, consta do quadro abaixo:
	Quadro 3 – Pesquisa de Preços do MJ (fundamentou o termo de referência) 

	Posto
	Salário base
 (piso*PRS + piso) 
	Valor final do posto
	Média

			Empresa 1
	Empresa 2
	Empresa 3
	Empresa 4
	
	Recepção I
	1.100,00
	3.041,13
	2.694,68
	3.495,63
	3.592,66
	3.206,03

	Recepção II
	1.702,74
	4.404,84
	3.807,33
	4.978,80
	5.019,93
	4.552,73

	Recepção III
	2.200,23
	5.581,47
	4.725,66
	6.203,03
	6.198,00
	5.677,04

	Fonte: peça 29, p. 192-198

44.	A proposta vencedora do lote 1, no qual constava os postos de recepção, chegou aos seguintes valores:
	Quadro 4 – Valor final contratado pelo MJ

	Cargos
	PRS
	Qtd de postos
	Convenção 2011/2012
	Salário base
	Valor final do posto
	Valor total mensal

	Recepção I 
	15%
	19
	956,62
	R$ 1.100,00
	R$ 2.554,51
	48.535,69

	Recepção II
	78%
	246
		R$ 1.702,74
	R$ 3.671,34
	889.865,64

	Recepção III
	130%
	218
		R$ 2.200,23
	R$ 4.494,64
	979.831,52

	Fonte: peças 30, p. 394; e 33, p. 188-197 e 203.

45.	A pesquisa de mercado, ao definir o preço de referência, fundamenta o julgamento da licitação. Contudo, se o valor estimado da contratação for irreal, a redução obtida a partir da comparação entre o valor orçado e o valor contratado não reflete economia alguma, levando a uma variação de preço que excede os limites razoáveis ou verdadeiros. Foi exatamente o que aconteceu nessa contratação. Comparando os valores finais contratados com a média orçada, há uma falsa impressão de economia na licitação.
46.	Para confirmar essa assertiva, é suficiente comparar os quadros 2, 3 e 4 para verificar a disparidade de preços. Considerando-se apenas o posto de maior remuneração no MJSP (recepcionista III) , observa-se que o valor pago foi superior ao da CGU (191,50%) . As falhas identificadas repetiram-se nos demais postos, resultando em uma contratação antieconômica como um todo, conforme reportado na instrução à peça 74, p. 7-8. Portanto, afasta-se, de plano, a pretensa vantagem da contratação consignada na ata que atestava a regularidade do certame (peça 111, p. 52-55) .
47.	Quanto aos demais argumentos (compatibilidade das atribuições dos postos de recepção com a CBO 4221-05 e seu escalonamento; legalidade de sua terceirização; cumprimento regular do TCJ) , cabe esclarecer que não são aspectos questionados nesta instrução. 
48.	Por todo o exposto, e considerando os valores pesquisados por esta SecexDefesa, peça 74, p. 19-34, observa-se que as razões de justificativa do Sr. Paulo Machado não são suficientes para elidir as irregularidades decorrentes da aprovação do plano de trabalho que deu sustentação a preços finais contratados excessivos em razão do acréscimo injustificado do principal e mais relevante item de custo que compõe a planilha de custos e formação de preços (salário) . 
49.	Apesar de o responsável integrar o rol de responsáveis do exercício a que se referem as presentes contas e de o contrato em avaliação ter sido celebrado em 2012, o ato que gerou a audiência (aprovação do plano de trabalho elaborado pelo grupo de trabalho) ocorreu, efetivamente, em 2011, conforme peça 112, p. 67, não tendo, pois, o condão de fundamentar eventual julgamento pela irregularidade de suas contas (2012) . Conclui-se que, conforme debatido na instrução à peça 74, §§ 40 e 41, a política de valorização de mão de obra promovida pelo MJSP revelou-se antieconômica, o que enseja a proposição da multa prevista no art. 58, III, da LOTCU c/c art. 268, III, do RITCU.
2. Razões de justificativa apresentadas por Lylian Beatriz de Oliveira Comelli
50.		A Sra. Lylian Beatriz de Oliveira Comelli tomou ciência do ofício de audiência em 8/11/2016 (peça 85) , tendo obtido vista dos autos (peça 89) e solicitado prorrogações de prazo (peça 90, 94 e 113) , todas deferidas (peças 91-92 e 115-116) . As razões de justificativa foram tempestivamente apresentadas, conforme documentação integrante das peças 114 e 117.
51.	A responsável foi ouvida em decorrência da seguinte irregularidade:
a) na qualidade de Coordenadora-Geral de Logística, por ter coordenado o grupo de trabalho instituído pela Portaria 34/2011, cujas conclusões deram suporte ao termo de referência do Pregão Eletrônico 3/2012, no qual se estipulou percentual de referência salarial para os postos de recepcionistas I, II e III que, quando aplicados sobre o piso salarial da categoria profissional, resultou na contratação de serviços por preços significativamente superiores aos praticados no mercado para o posto de recepcionista em geral, caracterizando ato antieconômico e contrário ao que estabelece o art. 3º, caput, da Lei 8.666/1993, segundo o qual a licitação destina-se a garantir a seleção da proposta mais vantajosa para a Administração (peça 80) (destaques inseridos) .
52.	A responsável observou que sua imputação diz respeito à coordenação do grupo de trabalho e alegou que essa atribuição não contemplaria uma conduta propriamente dita, senão apenas a organização, a ordenação e o arranjo das atividades, e que não lhe competiria questões afetas ao conteúdo técnico do plano de trabalho (peças 114, p. 3-4, e 117, p. 3-4) . 
53.	Acrescentou que o planejamento da contratação não seria uma atribuição da CGL, pois, segundo afirmou, sua competência não encampa a de suas subunidades, e que não teria avocado competência da Coseg/CGL. Nesse ponto, alegou que o Subsecretário de Planejamento, Orçamento e Administração (SPOA) teria subdelegado competência da Coseg/CGL ao grupo de trabalho para a elaboração do plano de trabalho (peça 117, p. 3) . 
54.	Argumentou também a ausência de nexo causal entre a coordenação e o suposto resultado antieconômico, pois considera que sua atuação não foi um ato administrativo. Argumentou, nesse ponto, que “ (...) cumpre adotar a teoria da causalidade adequada, que exige vínculo razoavelmente próximo ao resultado gravoso, contribuindo de forma relevante e determinante para sua ocorrência” (peça 114, p. 5) .
55.	Repugnou sua responsabilização por não ter praticado ato de gestão, pressuposto para eventual multa com fulcro no art. 16, III, “b”, da LOTCU. Argumentou que, em se tratando de contratação antieconômica, cumpre excluir os atos não determinantes para a antieconomicidade e que esse seria o seu caso, pois foi a coordenadora do grupo de trabalho. Alegou que não foi autora do conteúdo técnico do plano de trabalho e que a elaboração desse documento não caracteriza ato de gestão. 
56.	Por fim, informou que encaminhou as conclusões do grupo de trabalho ao Subsecretário de Planejamento, Orçamento e Administração para eventual aprovação e que praticou atos de mero expediente para autuação do processo e tramitação da Coseg, dando destaque ao Despacho CGL/SPOA/SE/MJ 2.261/2011 (peça 30, p. 341) , no qual encaminha os autos para atendimento às recomendações da Consultoria Jurídica (peça 114, p. 11-13) . 
57.	Considerou que, se a elaboração do plano de trabalho for um ato de gestão, não seria razoável que apenas a justificante assumisse a responsabilidade pelo trabalho técnico realizado pelo grupo (peça 114, p. 13) . Além disso, argumenta que, no presente processo, responde apenas na qualidade de coordenadora do referido grupo, pois, no que tange à contratação, praticou apenas atos de mero expediente (peça 117, p. 3) .
58.	Sustentou, ainda, a ausência de dolo ou culpa, sendo razoável a aparência de regularidade do ato. Alegou que o elemento subjetivo deve ser valorado a partir das dificuldades e limitações do contexto fático a que estava exposta (desorganização administrativa; represamento de processos; escassez e inexperiência dos servidores; iminência do encerramento do contrato; exíguo prazo do termo de conciliação judicial para substituição dos postos terceirizados irregulares) , peça 114, p. 7. 
59.	Considerou que não havia prévia referência administrativa para concepção do novo modelo de contratação e que a elaboração de plano de trabalho não consta como exigência nas Leis 8.666/1993 e 10.520/2002. Alegou que esse plano era uma proposta de modelo, que poderia ser encampado ou não, pois havia a expectativa de que o seu conteúdo passaria pelo crivo das áreas especializadas (peça 114, p. 7) . 
60.	Nesse ponto, explicou que a Coefin/CGL, ao efetuar a pesquisa de preços, deveria efetivamente verificar a conformidade dos PRS com os parâmetros de mercado, procedendo-se a eventuais ajustes necessários (peças 114, p. 8, e 117, p. 4) . Por isso, alegou estar afastada a consciência da prática de ato de gestão e da responsabilidade, o que em sua opinião descaracterizaria o dolo ou a culpa.
61.	Quanto ao Percentual de Referência Salarial (PRS) , afirmou que o grupo de trabalho advertiu que se tratava de sugestão sujeita à verificação de legalidade e que a avaliação da viabilidade seria feita pelas áreas especializadas. Alega que não teria condições de verificar a desvantagem desses percentuais por ausência de competência como CGL ou coordenadora do grupo de trabalho para realização de pesquisas de preço (peça 114, p. 8-9) . 
62.	Esclareceu que os contratos informados pela instrução de peça 74 eram contemporâneos ao celebrado pelo MJSP e que seria impossível acessá-los e tê-los como referência de preço. Além disso, afirmou que doze dos dezoito contratos analisados não adotaram pisos salariais mínimos para contratação, como fez o MJSP, não sendo possível, dessa forma, apurar a antieconomicidade da contratação por terem critérios distintos. 
63.	Ponderou, ainda, que os preços excessivamente elevados da pesquisa de preços não foram excluídos, pois essa diferença não estaria visível aos agentes públicos do MJSP quando da pesquisa de preços. Questionou, por fim, o que seria preço excessivamente elevado, afirmando que não há uma norma (peça 117, p. 4-5) .
64.	A responsável requereu o julgamento das contas pela regularidade com ressalva, com fulcro na razoabilidade e proporcionalidade. Alegou que ingressou no MJSP em 16/2/2011 e que o cenário era crítico (desorganização administrativa; contratações no último ano de vigência; contratos com prorrogação excepcional; serviços sem cobertura contratual; fragilidade nos controles internos; força de trabalho vulnerável, sem experiência e treinamento em substituição aos terceirizados) . 
65.	Informou que, ao ingressar no Ministério, solicitou abertura de sindicância, treinamento de servidores e melhoria na estrutura organizacional da unidade. Declarou, ainda, que tomou conhecimento do Termo de Conciliação Judicial na fase de prorrogação, o qual demandou inúmeras providências, sob pena de responsabilização. Requereu a consideração dessa conjuntura e a manutenção da conclusão da CGU, que se manifestou regularidade com ressalva de suas contas (peça 114, p. 14-16) .
66.	Asseverou que, após a auditoria da CGU, surgiram elementos que desaconselhariam a utilização dos PRS, mas que isso não seria motivo para punição dos agentes públicos, bastando a prevenção de situações análogas no futuro, em observância aos princípios da razoabilidade e da proporcionalidade (peça 114, p. 16) .
67.	Subsidiariamente, e caso seja reconhecida a sua responsabilidade, requereu a aplicação da multa em seu percentual mínimo legal de 5%, previsto no art. 268, I, do RITCU (peça 114, p. 18) . 
Análise
68.	A responsável, então Coordenadora-Geral de Logística, procura minimizar a importância de seu papel na coordenação do grupo que elaborou o plano de trabalho, alegando que se limitou à organização, à ordenação e ao arranjo das atividades, que não foi autora do conteúdo técnico e que não praticou ato de gestão (peça 114, p. 11-13) , informação incompatível com a sua assinatura aposta no documento (indicativa de sua autoria e de principal responsável pelas conclusões e sugestões daquele documento, uma vez que atuou como coordenadora do grupo de trabalho) , bem como com a posição hierárquica da servidora no órgão. 
69.	O Regimento Interno da SE/MJSP estabeleceu a estrutura da CGL e a sua competência. Estavam subordinadas a essa Coordenação-Geral unidades importantes no planejamento da contratação – Copli, Coefin e Coseg (peça 114, p. 20) . Além disso, as competências da CGL estavam relacionadas ao planejamento, coordenação, acompanhamento, supervisão, orientação e controle das atividades relacionadas aos contratos administrativos e procedimentos licitatórios, nos termos do art. 27, I, do referido regimento (peça 114, p. 22) . 
70.	Inadmite-se a tese de que a Sra. Lylian Beatriz de Oliveira Comelli não se manifestasse ou orientasse a sua equipe, especialmente em um contrato vultoso e importante para o MJSP. Considerar que a coordenação do grupo do trabalho não teve influência nos parâmetros e conclusões do plano de trabalho, como equivocadamente afirmou a responsável, seria considerá-la apenas como responsável por atos de expediente, de movimentação processual, atividade não condizente com cargo ocupado no órgão (titular da CGL) . 
71.	Não se pode aceitar como verdadeira a afirmação de que sua colaboração limitar-se-ia a autuar processo administrativo e juntar os trabalhos dos demais, sem qualquer crítica ou conhecimento dos termos e das soluções propostos. Se de fato atuou dessa forma, observa-se, no mínimo, culpa da responsável na modalidade negligência, suficiente para a aplicação de sanção por este Tribunal, uma vez que teve por consequência ato antieconômico (enunciado do Acórdão 1427/2015-TCU-Plenário – Relatoria: Min. Augusto Nardes) .
72.	Em que pese a ex-coordenadora-geral argumentar não ter praticado ato de gestão, não há impedimento para sua responsabilização. Em relação a esse aspecto, há entendimento firmado no âmbito deste Tribunal de que os agentes públicos não podem ter suas contas julgadas quando não gerirem recursos, mas isso não impede a responsabilização e sanção desses responsáveis, conforme previsto no art. 58, inciso II, da Lei 8.443/1992, em razão da prática de ato com grave infração à norma (enunciado do Acórdão 1857/2012-TCU-Primeira Câmara – Relatoria: Min. José Múcio Monteiro) .
73.	Quanto à alegação de não ser razoável atribuí-la responsabilidade pelo trabalho técnico realizado pelo grupo (peça 114, p. 13) , deve-se mencionar que, na qualidade de coordenadora do trabalhos e titular da CGL, era esperado que supervisionasse, gerenciasse e estabelecesse os principais pilares dos trabalhos em curso, de forma a evitar seu direcionamento em desconformidade com os parâmetros legais.
74.	Quanto ao nexo de causalidade para fins de responsabilização (item 54) , aplica-se no TCU a teoria do dano direto e imediato, também chamada teoria da interrupção do nexo causal, em detrimento da teoria da equivalência das causas e da teoria da causalidade adequada. Segundo a teoria do dano direto e imediato, entre as várias circunstâncias a que se reporta o resultado, causa é aquela necessária e mais próxima à ocorrência daquele (voto do Acórdão 1721/2016-TCU-Plenário – Relatoria: Benjamin Zymler) . 
75.	No presente processo, foi o grupo de trabalho coordenado pela Sra. Lylian que sugeriu e estabeleceu todas as bases a aplicação de PRS nos patamares de 15%, 78% e 130%, que, aplicados ao piso da categoria, redundou em preços excessivos (peça 112, p. 56-57) , conforme já debatido nos itens 25-38. 
76.	A partir do plano de trabalho, foi elaborado termo de referência e pesquisa de mercado, que também apresentou deficiências já discutidas nos itens 38-45. O estabelecimento do PRS e as falhas na pesquisa de mercado estão inter-relacionados, não sendo possível afastar a responsabilidade da Sra. Lylian Beatriz de Oliveira Comelli.
77.	A alegação de ausência de prévia referência administrativa para concepção do modelo de contratação não pode ser acatada (item 59) , pois não havia qualquer novidade sobre o tema. O arcabouço jurídico da terceirização no Brasil já estava estabelecido em 2011 (Decreto-Lei 200/1967, Decreto 2.271/1997, Lei 8.666/1993, Decreto 5.450/2005, IN SLTI/MP 2/2008) e já previa a impossibilidade de terceirização de atividades inerentes às categorias abrangidas pelo plano de cargos do órgão (Decreto 2.271/1997, art. 1º, § 2º) , que o gestor público médio deveria conhecer por dever de ofício. A exigência do Termo de Conciliação Judicial nada mais era que um ajuste com o propósito de retorno à legalidade. 
78.	Igualmente, não pode ser aceita a alegação de que a legislação não previa a elaboração de plano de trabalho (item 59) , dado que esse plano constituiu o planejamento da contratação, etapa exigida pela IN SLTI/MP 2/2008, não sendo importante o nome dado ao documento:
IN SLTI/MPG 2/2008
Art. 2º As contratações de que trata esta Instrução Normativa deverão ser precedidas de planejamento, em harmonia com o planejamento estratégico da instituição que estabeleça os produtos ou resultados a serem obtidos, quantidades e prazos para entrega das parcelas, quando couber.
79.	A responsável argumentou que o plano de trabalho era uma proposta de modelo, que poderia ser encampado ou não pelas áreas especializadas, tratando-o como um esboço passível de aperfeiçoamento:
Com efeito, diante das dificuldades para formulação de um novo modelo de terceirização no Ministério da Justiça, esperava-se que a sugestão do plano de trabalho configurasse um esboço que pudesse ainda ser revisado e aperfeiçoado pelas áreas competentes antes de incorporado aos parâmetros de licitação, ocasião em que, inclusive, já na qualidade de Coordenadora-Geral de Logística, poderia a JUSTIFICANTE analisar com maior criticidade o fruto daquele trabalho  (peça 114, p. 10; destaques inseridos) .
80.	Com essas considerações, percebe-se que a responsável busca diminuir a importância do documento, com o intuito de atribuir a culpa pelo ato censurado a unidades organizacionais diversas MJSP. Todavia, é possível verificar que o próprio plano informava o seu objetivo, que era definir diretrizes e critérios da contratação, o que afasta, de plano, a ideia de mero esboço de contratação:
O presente Plano de Trabalho objetiva a demonstração da necessidade, viabilidade e diretrizes da nova contratação, por execução indireta, de atividades que não estão abrangidas pelo Plano de Cargos do Ministério da Justiça, apresentando para tanto os critérios, os quantitativos e as categorias cujas atividades podem ser consideradas materiais acessórias, instrumentais ou complementares aos assuntos que constituem área de competência do Ministério da Justiça (peça 114, p. 49) 
81.	A tentativa de mitigação da importância do plano de trabalho também se aplica às justificativas para adoção do PRS: que o grupo de trabalho advertiu o MJSP que se tratava de sugestão sujeita à verificação de legalidade e que ela não teria condições de verificar a desvantagem desses percentuais por ausência de competência para realização de pesquisas de preço (peça 114, p. 9-10) . 
82.	Sobre esse aspecto, é relevante citar que era facilmente verificável que os PRS sugeridos seriam determinantes no processo de fixação do preço contratado, uma vez que, aplicando-os ao salário-base da época (R$ 956,62) , ter-se-iam preços finais flagrantemente fora dos padrões mercadológicos.
83.	A responsável procura desqualificar a instrução de peça 74, p. 8 e 19-34, que apresentou farta pesquisa com os preços praticados pelos órgãos públicos para postos de recepcionista, de 2009 a 2012 (peças 49-68) . 
84.	Não obstante a afirmação da responsável, cabe registrar que se buscou com essa pesquisa evidenciar que os preços contratados pelo MJSP estavam acima da média do mercado, especialmente para o posto de recepcionista III, ocasionado pela aplicação do PRS de 130% sobre o piso da categoria. 
85.	De fato, alguns contratos são de 2012, contemporâneos à contratação em análise, cuja fase externa foi deflagrada em 12/1/2012 (peça 31, p. 510) . Contudo, havia muitos outros contratos de 2010 e 2011, que poderiam ter sido consultados tanto na fase do plano de trabalho, quanto na fase de termo de referência. Ademais, importante lembrar que as fontes consultadas pelos órgãos que firmaram contratos contemporâneos seguramente estavam disponíveis aos demais órgão públicos, que as consideraram, e, portanto, poderiam ter sido aproveitadas pelo MJSP.
86.	Quanto à exclusão de preços excessivamente elevados, espera-se que o gestor público exerça seu trabalho pautado pela razoabilidade e bom-senso, afastando a tese de atuação apenas quando a norma expressamente determina. 
87.	Conforme tratado no item 30, a exclusão do contrato da Câmara dos Deputados, cujo preço era excessivo, reduziria a média do mercado de R$ 1.155,71 para R$ 975,44. A jurisprudência deste Tribunal trata do tema pelo menos desde 2007, culminando na edição da IN SLTI/MP 5/2014, sobre procedimentos administrativos para pesquisa de preços:
18. Historicamente, o TCU sempre defendeu que as estimativas de preços prévias às licitações devem estar baseadas em uma “cesta de preços aceitáveis”. Nessa linha, os Acórdãos 2.170/2007 e 819/2009, ambos do Plenário. Tais precedentes levaram ao Guia de Boas Práticas em Contratações de Soluções de TI do TCU, de 2012, que lista uma série de fontes de informação que podem ser utilizadas para analisar o mercado com vistas à obtenção de dados sobre preços. Em reforço, o Acórdão 2943/2013-TCU-Plenário consolidou que não se deve considerar, para fins de elaboração do mapa de cotações, as informações relativas a empresas cujos preços revelem-se evidentemente fora da média de mercado, de modo a evitar distorções no custo médio apurado e, consequentemente, no valor máximo a ser aceito para cada item licitado. Todo esse esforço do TCU culminou na edição da IN-SLTI/MPOG 5/2014, que dispõe sobre os procedimentos administrativos básicos para a realização de pesquisa de preços para a aquisição de bens e contratação de serviços em geral.
19. Então, como tenho asseverado em outras ocasiões (p.ex., TC’s Processo 019.804/2014-8 e Processo 011.172/2015-0) , o argumento de que o valor do melhor lance estaria abaixo do orçamento estimativo e que, portanto, estaria atendido o princípio da seleção da proposta mais vantajosa para a Administração somente merece guarida quando evidenciado que a pesquisa de preços da licitação foi feita de acordo com a melhor técnica possível para cada caso, a exemplo dos parâmetros definidos na IN-SLTI/MPOG 5/2014, o que não restou demonstrado neste processo (voto do Acórdão 2637/2015-TCU-Plenário – Relatoria: Min. Bruno Dantas – destaques inseridos) .
88.	Em que pese alegar a ausência de dolo e culpa por nenhum setor especializado questionar o modelo sugerido no plano de trabalho (peça 114, p. 11, e 117, p. 4) , a responsável contradiz-se ao afirmar que, quando a Consultoria Jurídica expressamente questionou os motivos de fixação dos PRS dos postos de recepção, na qualidade de CGL, determinou o atendimento integral das recomendações daquela unidade (peça 114, p. 11) . 
89.	De fato, em 9/12/2011, a Sra. Lylian Beatriz de Oliveira Comelli encaminhou o processo administrativo à Copli/CGL para, em articulação com a Coefin/CGL e a Coseg/CGL, atender, na íntegra, as recomendações apontadas pelo Programa de Transparência e pela Consultoria Jurídica (peça 30, p. 341) . Contudo, o parecer jurídico apontava a necessidade de explicitar os motivos para a fixação desses percentuais de 15%, 78% e 130% para os postos de recepção, pois a qualificação e as atribuições exigidas dos diferentes postos eram praticamente idênticas (peça 30, p. 335) , o que foi feito pela nota de justificativa à peça 30, p. 448-458. 
90.	Posteriormente, não foram encontrados novos despachos da responsável, pois após o pregão eletrônico, a Nota Técnica 3/2012 – Portaria/GM 493/2012 (peça 36, p. 205-213) , que atestou a regularidade do certame, foi assinada pela Sra. Neiva Gomes Moreira, CGL substituta.
91.	Os documentos anexados pela ex-coordenadora-geral – memorial da contratação, datado de 5/6/2013 (peça 114, p. 40-45) e e-mail de Eliza Simões, datado de 15/12/2016 (peça 114, p. 47) – não têm o condão de minimizar ou afastar sua responsabilidade, pois o primeiro traz dados inespecíficos (não justificam os preços superiores ao mercado, motivo da audiência) e o segundo tem natureza declaratória. No âmbito do TCU, a declaração de terceiros tem baixo valor probatório, pois faz prova apenas da existência da declaração, mas não do fato declarado, competindo ao interessado demostrar a veracidade do alegado.
92.	O contexto fático do MJSP alegado pela responsável (itens 64-65) , embora não exclua a responsabilidade da Sra. Lylian, pode, a critério do Tribunal, ser considerado atenuante para fins de gradação da multa prevista no art. 58, III, da LOTCU e no art. 268, III, do RITCU. Cabe salientar que o mesmo é aplicável aos demais responsáveis (Paulo Machado, Francisco Elrisdenis Batista Costa, John Kennedy Ferrer Lima e Neiva Gomes Moreira) , já que todos atuavam sob as mesmas circunstâncias.
93.	Por todo o exposto e considerando-se os valores pesquisados por esta Secex, peça 74, p. 19-34, bem como a natureza subjetiva da responsabilização perante o TCU, caracterizada mediante a presença de simples culpa do gestor, sendo desnecessária a identificação de conduta dolosa ou má-fé, as razões de justificativa não são suficientes para elidir as irregularidades apontadas, uma vez que as conclusões do grupo de trabalho deram sustentação a preços finais excessivos em razão do acréscimo injustificado do principal e mais relevante item de custo que compõe a planilha de custos e formação de preços (salário) . Apesar de a responsável integrar o rol de responsáveis do exercício de 2012 e de o contrato em avaliação ter sido celebrado em 2012, o ato que gerou a audiência (coordenação do grupo de trabalho) ocorreu, efetivamente, em 2011, conforme peça 112, p. 67, não tendo, pois, o condão de fundamentar eventual julgamento pela irregularidade de suas contas (2012) . Conclui-se que, conforme debatido na instrução à peça 74, §§ 40 e 41, a política de valorização de mão de obra promovida pelo MJSP revelou-se antieconômica, o que enseja a proposição da multa prevista no art. 58, III, da LOTCU c/c art. 268, III, do RITCU.
3. Razões de justificativa apresentadas por Francisco Elrisdenis Batista Costa
94.		O Sr. Francisco Elrisdenis Batista Costa tomou ciência do ofício de audiência em 8/11/2016 (peça 87) , tendo solicitado prorrogação de prazo (peça 98) , deferida conforme peças 103-104. As razões de justificativa foram tempestivamente apresentadas, conforme documentação integrante da peça 109.  
95.		O responsável foi ouvido em decorrência da seguinte irregularidade:
a) na qualidade de Coordenador de Suprimento e Serviços Gerais, por ter validado, por meio de nota justificativa [peça 30, p. 448-458] elaborada em resposta ao Despacho 2.261/2011, da Coordenação-Geral de Logística, as pesquisas de preços que deram suporte ao Pregão Eletrônico 3/2012, bem como aprovado e autorizado o respectivo termo de referência, no qual se estipulou percentual de referência salarial para os postos de recepcionistas I, II e III que, quando aplicados sobre o piso de salarial da categoria profissional, resultou na contratação de serviços por preços significativamente superiores aos praticados no mercado para o posto de recepcionista em geral, caracterizando ato antieconômico e contrário ao que estabelece o art. 3º, caput, da Lei 8.666/1993, segundo o qual a licitação destina-se a garantir a seleção da proposta mais vantajosa para a Administração (peça 78) (destaques inseridos) .
96.	Em relação à validação da pesquisa de preços, o responsável argumentou que não possuía tal competência, visto que se trataria de atribuição da Assessoria Jurídica do órgão, por força do art. 38, parágrafo único, da Lei 8.666/1993, a qual seria acatada pela autoridade competente, no caso o ordenador de despesas (peça 109, p. 1) .
97.	Afirmou que ao Coseg/CGL cabia verificar se a pesquisa de preços realizada na fase interna da licitação atendia aos parâmetros da legislação vigente e às orientações do TCU. Alegou que a pesquisa realizada com quatro empresas estava de acordo com julgados deste TCU (Acórdãos 3.026/2010, 4.013/2008 e 1.547/2007, todos do Plenário) , os quais exigiam número mínimo de três propostas válidas (peça 109, p. 1-2) . 
98.	Além disso, esclareceu que, na época dos fatos (2011-2012) , não havia orientação do Tribunal para utilização de contratos junto à Administração Pública, nem necessidade de diversificação das fontes de pesquisa, que passou a ser exigida pela IN SLTI 5/2014 e pela evolução da jurisprudência, a exemplo dos Acórdãos 522/2014 e 2.829/2015, ambos do Plenário do TCU (peça 109, p. 2) .
99.	Quanto à aprovação do termo de referência, o responsável argumentou que a Coseg/CGL não possuía competência para aprovar termo de referência ou realizar licitação, a qual era atribuição do Secretário Executivo do MJSP, por força do Decreto 5.450/2015, art. 9º, II (peça 109, p. 2) .
100.	Alegou que apresentou justificativas às recomendações contidas no Parecer 103/2011 da Conjur e na Nota Técnica 19/2011 do Programa de Transparência do órgão, mais especificamente sobre: 1.2 inclusão do plano de trabalho ao anexo do termo de referência; 1.6 - revisão dos subitens 9.2 e 9.2.1 (lote único no pregão) ; 1.8 - alteração do subitem 4.3.1.1 (PRS) ; 1.11 - alteração da redação do subitem 14.1.47 (reposição de mão-de-obra quando solicitado pela fiscalização) ; e 1.12 - revisão do subitem 18.6 (hipótese de não substituição de profissional por ausência temporária) . Sustenta que coube aos demais signatários da nota de justificativa os demais itens relativos às minutas do edital do contrato (peça 109, p. 2-3) .
101.	Afirma que suas justificativas estavam de acordo com preceitos legais, orientações do TCU e princípios da Administração Pública e que todas foram acatadas pelas autoridades competentes do órgão (peça 109, p. 2) . 
102.	Além disso, alega que o termo de referência foi confeccionado em consonância com o plano de trabalho elaborado pela comissão instituída pela Portaria 34, de 12/5/2011, a qual deliberou sobre os quantitativos e o escalonamento de recepcionistas, com percentual de acréscimo de 15%, 78% e 130% sobre o piso da categoria, de acordo com a complexidade da função a ser exercida (peça 109, p. 3) .
103.	Alega que consideraram contratações similares em outros órgãos, inclusive do TCU. Por fim, sustenta que não houve, de sua parte, aprovação de termo de referência e de realização do procedimento licitatório. Houve apenas verificação das formalidades legais da contratação, limitada à sua área de atuação e calcada no resultado das atividades desenvolvidas pelo grupo de trabalho (peça 109, p. 3-4) . 
Análise
104.	Primeiramente, o responsável alegou que a validação da pesquisa de preços era atribuição da Assessoria Jurídica do órgão, por força do art. 38, parágrafo único, da Lei 8.666/1993 (peça 109, p. 1) . Entretanto, será demonstrado que o responsável prestou informações que validariam essa pesquisa, dando continuidade ao certame, e também subscreveu o termo de referência que acolheu, em sua inteireza, as conclusões do grupo de trabalho (peça 28, p. 156) .
105.	Isso porque, em que pese não ter realizado a pesquisa de preços que sustentou o do termo de referência (peças 28, p. 240, e 29, p. 192-198) , Francisco Elrisdenis Batista Costa, em conjunto com Neiva Gomes Moreira e John Kennedy Ferrer Lima, assinou Nota de Justificativa, datada de 5/1/2012 (peça 30, p. 448-458) , posicionando-se favoravelmente ao plano de trabalho e à aludida pesquisa, de forma que houve validação desses atos.
106.	A Nota Técnica 19/2011 do Programa de Transparência (peça 30, p. 310-326) questionou a adoção do PRS, manifestando-se sobre a controvérsia existente em torno da fixação de preços mínimos para salários, que somente seria admitida em caráter excepcional, nos casos de adoção de remuneração da contratada por postos de trabalho (peça 30, p. 318-324) . 
107.	A Consultoria Jurídica também opinou claramente sobre a necessidade de revisão das justificativas do plano de trabalho em relação aos salários dos postos de recepção, de modo que respeitassem o binômio qualificação requerida e pagamento razoável, de acordo com a média do mercado:
24. No entanto, a referida prefixação de um patamar mínimo deve ser realizada de forma clara, objetiva e fundamentada, além de estar adequadamente documentada no processo. A referida fixação não pode servir de parâmetro para pagamento de quantias não razoáveis, nem de valores que desviem a média praticada pelo mercado e pela Administração Pública. 
25. Conforme entendimento exarado pelo Tribunal de Contas da União (item 49 do Acórdão 4050/2011-TCU-Segunda Câmara) , a estipulação de remuneração mínima deve-se justificar pela capacitação desejada para o profissional prestador de serviços, de maneira a mitigar o princípio da economicidade em face do ganho da eficiência administrativa.
 (...) 
27. Além disto, é necessário explicitar, também, os motivos de fixação dos percentuais de 15% para Recepcionista I, de 78% para Recepcionista II e de 130% para Recepcionista III, sendo que a qualificação e as atribuições para cada uma das funções são praticamente idênticas, conforme se afere pelos subitens 4.1.2.2 (fis. 11/13) , 4.1.2.3.1.1.1.3.1 (fis. 16) , 4.1.2.3.1.2.1.2.1 (fis. 18) e 4.1.2.3.1.3.1 (fis. 19) .
28. Neste sentido, cumpre registrar que a gradação dos salários a serem pagos aos terceirizados devem, necessariamente, estarem associados à experiência acumulada e, principalmente, à qualificação adquirida no desempenho da atividade laboral, em semelhança ao que ocorre com o mercado privado. 
29. Dessa forma, sugere-se que a área técnica reavalie o tempo de experiência, as atribuições e a qualificação exigida para cada posto de serviço de maneira a justificar tecnicamente a adoção de salários diferenciados para as categorias profissionais, conforme estabelecido pelo Acórdão 3006/2011-TCU-Plenário e no Acórdão 614/2008-TCU-Plenário, abaixo transcritos (peça 30, p. 335-336) .
108.	Todos os destaques acima demonstram que o responsável e os coordenadores Neiva Gomes Moreira e John Kennedy Ferrer Lima foram alertados sobre os cuidados a serem tomados para a fixação de salários acima do piso da categoria, a ausência de diferenciação nas qualificações exigidas para os postos de recepção e a necessidade de revisão da pesquisa de preços devidos à ausência de dados relativos à Administração Pública. 
109.	Não se pode acatar a justificativa de que a pesquisa de preços estava de acordo com a jurisprudência deste TCU, uma vez que, já em 2011, recomendava-se a inclusão dos valores praticados em contratos firmados pela Administração Pública:
Acórdão 299/2011-TCU-Plenário (Relatoria: Min. José Múcio Monteiro) 
9.1. recomendar ao Instituto Nacional do Seguro Social que, nas futuras contratações de bens e serviços de tecnologia da informação, aprimore os mecanismos de controle do Processo de Planejamento de Contratação de TI, a fim de detectar erros na elaboração da pesquisa de preços e garantir, efetivamente, o confronto dos valores cotados com aqueles praticados com outros órgãos da Administração;
9.2. alertar o Instituto Nacional do Seguro Social quanto:
9.2.1. à necessidade de adoção de medidas com vistas a obter uma avaliação real e fidedigna do valor de mercado dos bens e serviços de TI a serem licitados, realizando estimativas que considerem, além de pesquisa de preços junto a fornecedores, outras fontes, como, por exemplo, contratações em outros órgãos e entidades da Administração Pública, conforme previsto no art. 15, inciso V, § 1º, c/c o art. 43, inciso IV, da Lei nº 8.666/1993;
110.	Vale registrar, inclusive, que o parecer da Consultoria Jurídica trazia pesquisa de jurisprudência sobre esses temas. Mesmo que não houvesse normativo sobre diretrizes para a pesquisa de preços, como se tem hoje a partir da emissão da IN SLTI 5/2014, esperava-se do gestor público o bom senso na apuração dos parâmetros para aquisição de bens e contratações em geral. Essa já era uma prática desejável, especialmente porque a Consultoria Jurídica expressamente se manifestou nesse sentido no item 30 de seu parecer (peça 30, p. 336) .
30. Também sugere que a Coordenação-Geral de Logística instrua os autos com os contratos administrativos dos órgãos públicos de forma a comprovar os preços praticados pela Administração Pública, bem como com dados fidedignos obtidos junto a associações e sindicatos de cada categoria profissional para comprovar os valores praticados pelo mercado privado (peça 30, p. 336; destaques inseridos) .
111.	Dessa forma, o responsável conhecia os riscos envolvidos na contratação em apreço e, tendo a oportunidade de sanar as deficiências da contratação após o parecer da Consultoria Jurídica, não o fez.
112.	Ademais, o responsável e outros dois coordenadores (Neiva Gomes Moreira e John Kennedy Ferrer Lima) , por meio de nota de justificativa (peça 30, p. 448-458) , mencionada no texto da audiência que lhe foi endereçada, defenderam o modelo proposto pelo plano de trabalho:
1.18 Sobre a data de apresentação da proposta de preços da empresa RDJ (182/213) , informa-se que a data de sua validação é a partir de 19/10/2011, conforme e-mail às fls. 181. (...) 
1.20 Cumpre destacar que os parâmetros definidos para a contratação encontram-se em perfeita consonância com o Decreto n° 2.271/1997, motivo pelo qual, as atribuições das categorias propostas não colidem com as atribuições de servidor público, conforme escalonamento que foi demonstrado no item 2.5. Tais quantitativos foram pautados em parâmetros definidos pelas especificidades deste Órgão, não cabendo fazer correlações com contratos de outros órgãos. Dessa forma, a pesquisa de preços a que se refere o Despacho de fls. 349/349-v foi realizada com o intuito tão somente de comparar os preços praticados na Administração Pública, no tocante aos contratos que possuem objeto semelhante ao da contratação em tela. Cabe esclarecer que a nomenclatura de postos de serviço utilizada nesses contratos se mostra idêntica à nomenclatura utilizada na contratação em tela; porém, as atribuições previstas em ambas são parcialmente diferentes, haja vista que procuram atender às especificidades de cada Órgão contratante. (...) 
2.5 (Referência no Parecer: itens 19/26) No tocante ao disposto no subitem 4.3 do Termo de Referência, que trata sobre o Percentual de Referência Salarial - PRS para definição do salário base, informa-se que os valores ali contidos foram estabelecidos após pesquisa de valores praticados atualmente no mercado, com o objetivo de garantir que os serviços sejam prestados por mão de obra qualificada e, consequentemente, diminuir os riscos da contratação para a Administração Pública.
2.5.1 O questionamento levantado pela Consultoria Jurídica do Ministério da Justiça tem por foco central a questão de haverem sido estipulados percentuais de 15% (Recepcionista I) , 78% (recepcionista 11) e de 130% (recepcionista III) , " (...) sendo que a qualificação e as atribuições para cada uma das funções são praticamente idênticas". Nesse sentido, mesmo havendo justificado e comprovado que tais valores não destoam dos praticados no mercado, resta demonstrar que as atribuições e competências exigidas são gradativamente mais complexas à medida que exercidas em diferentes postos de trabalho.
POSTOS DE TRABALHO:
Recepcionista I - atividade a ser exercida nas portarias do Ministério: São atividades de recepção, identificação e orientação da clientela que frequenta o Ministério. É o primeiro contato do visitante com o órgão, um contato que deve causar a melhor das impressões. Em que pese ser um contato breve e marcadamente impessoal, seu desempenho exige celeridade, eficiência, cordialidade, educação e respeito, por parte do profissional. Exige-se, ainda, certo domínio da estrutura organizacional do Ministério e da localização. Das unidades administrativas de forma ao oferecimento de informações claras e corretas. As portarias devem ter pessoas preparadas para fazer o atendimento de clientes portadores de necessidades especiais: surdos, cegos, mudos, idosos, grávidas, etc. Trata-se de atividade meio, que não contribui decisivamente para o cumprimento da missão institucional, mas que adquire importância à medida que refletirá ou não uma imagem positiva da organização.
Recepcionista II - atividade a ser exercida nos protocolos do Ministério: São atividades de recepção, de pessoas, de identificação de demandas e correspondente registro dos requerimentos no Sistema de gerenciamento de documentos do Ministério da Justiça. Percebe-se de imediato que o profissional incumbido de tal tarefa deve ser portador das competências exigidas ao recepcionista I. Além delas, deve ter ampla ciência das matérias de competência da área onde desempenha suas atividades, além de conhecimento sobre a sistemática de gerenciamento de documentos, de modo a prestar um serviço com o melhor padrão de qualidade possível. Documentos registrados equivocadamente e remetidos a áreas outras podem causar enorme prejuízo ao cliente, aos servidores e à administração de modo geral. Trata-se de atividade onde o profissional deverá estar habilitado a efetuar uma orientação mais específica e detalhada ao cliente, de forma a acrescentar algo mais às suas expectativas, demonstrando, para tal, responsabilidade, eficiência e profissionalismo.
Recepcionista III - a ser exercida junto aos gabinetes da chamada alta gerência (DAS 4, 5, e natureza especial) : locais de acesso mais restrito, frequentado geralmente por autoridades e profissionais envolvidos com demandas que, além de merecerem tratamento mais reservado, alcançam interesses de maior relevância frente às competências do órgão e às políticas governamentais. O profissional direcionado a tal atendimento deve estar capacitado ao fornecimento de um serviço de alta qualidade, com padrão de excelência confiável. Além das competências dos recepcionistas I e II, deve estar capacitada à realização de um atendimento personalizado compatível com a posição do cliente e com a importância de suas demandas frente aos interesses do órgão. Exige-se grau de instrução adequado àquela clientela, maior polidez, extrema cordialidade e capacidade de desenvolvimento de diálogo à altura das exigências e necessidades do cliente. (...) 
2.5.3 A estipulação de percentuais variáveis guarda estrita correlação com esta gradual complexidade de atribuições e competências. Para cada um dos postos de trabalho elencados o mercado "impõe" um valor. 
2.5.4 A administração pública, cuja racionalidade e essência diferem consideravelmente da empresa privada, ultrapassando assim a mera relação provedor/consumidor, tem sentido a necessidade de se adaptar a tal "movimento". Sem olvidar a questão da economicidade, se sujeita, até certo ponto, à contratação de postos de trabalho mais bem remunerados, sob pena de ineficiência de certos serviços oferecidos aos contribuintes ou mesmo a interrupção de atividades por ausência de mão de obra qualificada e compatível com as necessidades desta Pasta.
Ante o exposto, a Coordenação de Suprimentos e Serviços Gerais, responsável pelas adequações relativas ao Termo de Referência, a Coordenação de Compras e Contratos, responsável pelas alterações referentes à Minuta de Contrato e a Coordenação de Procedimentos Licitatórios, responsável pelas adequações à Minuta de Edital, apresentam as justificativas relativas às adequações sugeridas pelo Parecer n° 1303/2011/COLIC/CGLEG/CONJUR e pela Nota Técnica n°. 19/2011 do Programa de Transparência (peça 30, p. 451-455 e 458; destaques inseridos) .
113.	Antes da emissão da nota de justificativa (peça 30, p. 448-458) , foram incluídas no processo administrativo cópias do edital do Pregão Eletrônico 55/2009 do TCU, que já havia sido utilizado na elaboração do plano de trabalho; do contrato do Ministério da Cultura com postos de telefonia; da homologação do Pregão Eletrônico 2/2011, da Superintendência Regional da Polícia Federal na Bahia, cujo melhor lance obtido para o posto de recepção foi de R$ 17.884,90; da Bolsa de Salários do portal UOL, cuja renovação da pesquisa foi concluída em dezembro/2009 e com dados referentes a várias profissões, entre elas a de recepcionista (peça 30, p. 365-388) . Contudo, não há na nota de justificativa qualquer análise dessas informações, nem recomendação para que a área competente realizasse nova pesquisa de preços.
114.	Nessa pesquisa prévia à nota de justificativa, já havia indícios de que o valor apurado para o posto de recepção estava acima do mercado. Por exemplo, na homologação do Pregão Eletrônico 2/2011, da Superintendência Regional da Polícia Federal na Bahia, foram contratados dez postos de recepcionistas ao custo final unitário de R$ 1.788,49, cifra expressivamente inferior aos valores indicados no quadro 3 desta instrução (peça 30, p. 375) . Além disso, na Bolsa de Salários do portal UOL constava que a média salarial para esse profissional era de R$ 1.135,00, com maior salário apurado de R$ 2.083,00, portanto, abaixo do salário base para recepcionista III (R$ 2.200,23) , peça 30, p. 377.
115.	Após a emissão da referida nota de justificativa (peça 30, p. 448-458) , novo edital foi inserido no processo administrativo (peças 30, p. 460-494, e 31, p. 1-454) . Não houve, naquela ocasião, nova pesquisa de preços para inclusão dos contratos firmados pela Administração Pública, mas apenas revalidação das propostas enviadas pelas empresas, no que tange ao prazo de validade de sessenta dias (peça 31, p. 454-506) .
116.	Ato contínuo, foi deflagrada a licitação pela Copli/CGL (peça 31, p. 510) . O Sr. Francisco Elrisdenis Batista Costa, mesmo não tendo competência regimental para aprovação do termo de referência, conforme afirma, o fez e, além disso, manifestou-se sobre o tema em nota de justificativa, elementos determinantes para o andamento da licitação.
117.	Nesse ponto, o Tribunal já firmou entendimento que é possível a responsabilização de agentes públicos que emitem parecer de natureza técnica, em razão da existência de vícios na manifestação que conduzam à prática de atos irregulares (Acórdãos 2.521/2012, 1.801/2007 e 1866/2016, todos do Plenário, e 4.792/2011, da 2ª Câmara) .
118.	A partir da leitura dos documentos presentes às peças 30-36, constata-se que a Consultoria Jurídica e o Programa de Transparência não reanalisaram o edital do pregão antes de sua publicação, de forma a verificar se foram atendidas as observações exaradas nos pareceres à peça 30, p. 310-339 (itens 106-108 e 111 desta instrução) . Essas duas unidades organizacionais manifestaram-se novamente sobre a contratação apenas após a conclusão do certame: 
5. Em cumprimento à determinação do Parágrafo único do artigo 1° da Portaria Ministerial, a Coordenação-Geral de Logística emitiu a Nota Técnica apresentando o resumo detalhado do processo da contratação e informando em seu item 10 o cumprimento das recomendações sugeridas pelo Programa de Transparência na Nota Técnica às fis. 600/608 e pelo Órgão de Assessoramento Jurídico no Parecer n° 1303/2011 às fis. 610 a 615, tudo detalhado na Nota Justificativa Conjunta, às fis. 671 a 676 do volume IV, elaborada com vistas a atender de forma integral os ajustes sugeridos e recomendações legais do órgão de assessoramento jurídico e do Programa de Transparência, resultando assim em novo edital ajustado constante às fis. 677 a 921 do volume V. Com esses procedimentos, dessume-se que a Coordenação-Geral de Logística atendeu aos requisitos estabelecidos nos itens I e II do Parágrafo único do artigo 1° da Portaria MJ n° 493 de 16.03.2012  (peça 36, p. 218) (destaques no original) 
119.	Em sua manifestação, a Consultoria Jurídica dessume, ou seja, deduz que suas observações foram consideradas pela CGL. Contudo, os PRS, as qualificações e as atribuições dos postos de recepção foram mantidos, sem quaisquer ajustes.
120.	Por fim, em que pese o responsável argumentar que o PRS permitiria o escalonamento de funções, conforme excerto de trecho de sua defesa abaixo reproduzido, e não obstante o tema (estabelecimento de PRS) não constituir objeto da audiência em análise, as exigências de qualificação entre os três níveis do posto de recepcionistas não refletem esse escalonamento:
Em outros dizeres, não se trata da contratação de colaboradores para desempenhar as mesmas funções de recepcionista em geral, e sim de escalonamento de acordo com as funções exigidas para cada situação (R1 - básicas, R2 - intermediárias e R3 - complexas) . Para efeito de comparação, em decorrência da necessidade da contratação de recepcionista com proficiência em língua estrangeira, seria aplicado o percentual referente a atividades complexas (R3) ; entretanto, se fosse intenção contratar colaborador para funções de atendimento telefônico, seria aplicado o percentual referente a atividades básicas (R1)  (peça 109, p. 3) (destaques inseridos) .
121.	Contudo, conforme demonstrado no quadro 1 desta instrução (item 35) , no edital não havia previsão de contratação de recepcionista III fluente em língua estrangeira, como justifica o responsável. Inclusive as qualificações limitavam-se ao nível médio completo, seis meses ou dois anos de experiência na função ou equivalente e conhecimentos básicos de informática. A diferença em relação aos outros dois níveis estava na exigência de tempo experiência (seis meses ou dois anos) , que não justifica aumento substancial de até 130% dos valores pagos a título de salário-base.
122.	Por todo o exposto, e considerando-se os valores pesquisados por esta Secex, peça 74, p. 19-34, observa-se que as razões de justificativa do Sr. Francisco Elrisdenis Batista Costa não são suficientes para elidir as irregularidades decorrentes da emissão da nota justificativa (peça 30, p. 448-458) favorável à pesquisa de preços e ao termo de referência, bem como da subscrição deste último, uma vez que o PRS, validado nos referidos termo de referência e nota justificativa, deu sustentação a preços finais excessivos em razão do acréscimo injustificado do principal e mais relevante item de custo que compõe a planilha de custos e formação de preços (salário) . Dessa forma, considerando que o responsável não integra o rol de responsáveis de 2012 e que a política de valorização de mão de obra promovida pelo MJSP revelou-se antieconômica, conforme debatido na instrução à peça 74, §§ 40 e 41, propõe-se a aplicação de multa do art. 58, III, da LOTCU c/c art. 268, III, do RITCU.
4. Razões de justificativa apresentadas por John Kennedy Ferrer Lima
123.		O Sr. John Kennedy Ferrer Lima tomou ciência do ofício de audiência em 8/11/2016 (peça 86) , tendo solicitado prorrogação de prazo (peça 102) , que foi deferida (peças 103-104) . As razões de justificativa foram apresentadas intempestivamente, conforme documentação integrante da peça 118.
124.		O responsável foi ouvido em decorrência da seguinte irregularidade:
a) na qualidade de Coordenador de Procedimentos Licitatórios, por ter validado, por meio de nota justificativa [peça 30, p. 448-458] elaborada em resposta ao Despacho 2.261/2011, da Coordenação-Geral de Logística, as pesquisas de preços que deram suporte ao Pregão Eletrônico 3/2012, no qual se estipulou percentual de referência salarial para os postos de recepcionistas I, II e III que, quando aplicados sobre o piso salarial da categoria profissional, resultou na contratação de serviços por preços significativamente superiores aos praticados no mercado para o posto de recepcionista em geral, caracterizando ato antieconômico e contrário ao que estabelece o art. 3º, caput, da Lei 8.666/1993, segundo o qual a licitação destina-se a garantir a seleção da proposta mais vantajosa para a Administração (peça 79) (destaques inseridos) . 
125.		O responsável era Copli/CGL e argumentou que a unidade não realizava pesquisas de mercado e sua respectiva validação, haja vista a segregação formal de funções preconizada pelo Regimento Interno do MJSP, cujo objetivo era não macular a isenção da área responsável pela seleção da proposta mais vantajosa, a partir dos parâmetros técnicos e limites estabelecidos pela área demandante e valor máximo admissível determinado pela Coefin/CGL, aspectos estes que estavam à margem da sua competência regimental (peça 118, p. 1-2) . 
126.	Alegou que a Copli/CGL analisou o termo de referência sob o ponto de vista licitatório, não se manifestando sobre aspectos relativos ao objeto em si, quantidades, qualidade e pesquisa de mercado, em face a segregação de funções prevista em regimento (peça 118, p. 3) .
127.	O responsável afirma que a Divisão de Compras, vinculada à Coefin/CGL, realizou a pesquisa de mercado. Todas as propostas obtidas por essa divisão foram encaminhadas pelo Serviço de Compras à área demandante, para análise e manifestação. A Divisão de Serviços Gerais, por sua vez, respondia opinando pela compatibilidade ou não da proposta das empresas com as especificações do termo de referência (peça 118, p. 4) .
128.	Alega, ainda, que não teve conhecimento formal ou informal da pesquisa de mercado, haja vista que os autos não foram encaminhados à Copli/CGL, pois seguiram primeiramente à área orçamentária para informar a disponibilidade orçamentária (peça 118, p. 5) .
129.	Afirma que, posteriormente, os autos foram encaminhados à Copli/CGL para, em articulação com a Coefin/CGL e a área demandante (Coseg/CGL) , atenderem às recomendações do Programa de Transparência e da Consultoria Jurídica. Alega que os apontamentos dessas duas unidades diziam respeito ao termo de referência, pesquisa de mercado e minuta do contrato. As alterações produzidas pela Copli/CGL foram adequações no instrumento convocatório, já que tais documentos eram anexos do edital e deveriam compor a versão final a ser publicada (peça 118, p. 6-8) . 
130.	Além disso, informou que a nota de justificativa foi elaborada pela área demandante (Coseg/CGL) , porém foi assinada pelos três coordenadores em atendimento ao despacho da CGL (peça 118, p. 6-8) .
131.	Por fim, alegou que solicitou exoneração em 6/1/2012, após a conclusão da nota de justificativa, assinada em 5/1/2012, antes da deflagração do procedimento licitatório e da revalidação das propostas em 12/1/2012 (peça 118, p. 8-9) . Como elementos de prova, anexou a portaria de nomeação para a Copli/CGL em 6/4/2011, competência da Copli/CGL previstas em regimento e seu pedido de exoneração (peça 118, p. 11-14) .
Análise
132.	Conforme exposto nos itens 105-117, em que pese não ter sido responsável pela pesquisa de preços que deu suporte ao termo de referência, elaborada pelo Serviço de Compra e Cadastro (Secom/Coefin/CGL) , peça 28, p. 240, o Sr. John Kennedy Ferrer Lima, em conjunto com Neiva Gomes Moreira e Francisco Elrisdenis Batista Costa, assinou nota de justificativa (peça 30, p. 448-458) , na qual se manifesta favoravelmente ao plano de trabalho e a essa pesquisa, de forma que houve validação dos PRS.
133.	A Consultoria Jurídica dispôs literalmente sobre a necessidade de revisão das justificativas do plano de trabalho em relação aos salários dos postos de recepção, de modo que respeitassem o binômio qualificação requerida e pagamento razoável e apresentassem concordância com a média do mercado (peça 30, p. 335) . Portanto, não é possível ao responsável alegar que não teve conhecimento sobre essas questões ou acesso à pesquisa de preços, visto que teve acesso ao parecer jurídico. 
134.	Sobre a elaboração da nota de justificativa, o responsável assegura que assinou o documento elaborado pelo Coseg/CGL e que as alterações produzidas pela Copli/CGL foram adequações no instrumento convocatório (peça 118, p. 6-8) . De fato, ao final da referida nota, há declaração em que foram delimitadas as atribuições de cada área no saneamento do processo:
Ante o exposto, a Coordenação de Suprimentos e Serviços Gerais, responsável pelas adequações relativas ao Termo de Referência, a Coordenação de Compras e Contratos, responsável pelas alterações referentes à Minuta de Contrato e a Coordenação de Procedimentos Licitatórios, responsável pelas adequações à Minuta de Edital, apresentam as justificativas relativas às adequações sugeridas pelo Parecer n° 1303/2011/COLIC/CGLEG/CONJUR e pela Nota Técnica n°. 19/2011 do Programa de Transparência (peça 30, p. 458) .
135.	Todavia, a aludida nota justificativa contém subtítulos cuja responsabilidade não fora delimitada no trecho acima transcrito (a saber: “QUANTO À PESQUISA DE PREÇOS”, “DO PARECER Nº 1303/2011/COLIC/CGLEG/CONJUR”) e, portanto, são formalmente de responsabilidade de todos os subscritores, peça 30, p. 448-458. A partir da elaboração desse documento, o procedimento licitatório retomou seu curso, resultando na assinatura dos Contratos 15/2012 e 16/2012, que previam os postos de recepção I, II e III. Dessa forma, o fato de ter pedido exoneração em 6/1/2012, portanto, após a conclusão da nota de justificativa em 5/1/2012, não afasta a responsabilidade do Sr. John Kennedy Ferrer Lima, visto que sua ação já havia sido suficiente para a contratação antieconômica.
136.		Por todo o exposto, e considerando-se os valores pesquisados por esta SecexDefesa, peça 74, p. 19-34, observa-se que as razões de justificativa do Sr. John Kennedy Ferrer Lima não são suficientes para elidir as irregularidades decorrentes da emissão da nota justificativa (peça 30, p. 448-458) favorável à pesquisa de preços e ao termo de referência, uma vez que o PRS, validado na referida nota de justificativa, deu sustentação a preços finais excessivos em razão do acréscimo injustificado do principal e mais relevante item de custo que compõe a planilha de custos e formação de preços (salário) . Dessa forma, considerando que o responsável não integra o rol de responsáveis de 2012 e que a política de valorização de mão de obra promovida pelo MJSP revelou-se antieconômica, conforme debatido na instrução à peça 74, §§ 40 e 41, propõe-se a aplicação de multa do art. 58, III, da LOTCU c/c art. 268, III, do RITCU.
5. Razões de justificativa apresentadas por Neiva Gomes Moreira
137.		A Sra. Neiva Gomes Moreira tomou ciência do ofício de audiência em 8/11/2016 (peça 84) , tendo solicitado prorrogação de prazo (peça 95) , que foi deferida (peças 99-100) . Ela apresentou tempestivamente suas razões de justificativa, conforme documentação integrante da peça 110.
138.	A responsável foi ouvida em decorrência da seguinte irregularidade:
a) na qualidade de Coordenadora de Compras e Contratos, por ter validado, por meio de nota justificativa elaborada em resposta ao Despacho 2261/2011, da Coordenação-Geral de Logística, as pesquisas de preços que deram suporte ao Pregão Eletrônico 3/2012, que estipulou percentual de referência salarial para os postos de recepcionistas I, II e III que, quando aplicados sobre o piso de salarial da categoria profissional, resultou na contratação de serviços por preços significativamente superiores aos praticados no mercado para o posto de recepcionista em geral, bem como, na qualidade de Coordenadora Contratos, Execução Financeira e Orçamentária, subscrito no respectivo Contrato 16/2012, caracterizando ato antieconômico e contrário ao que estabelece o art. 3º, caput, da Lei 8.666/1993, segundo o qual a licitação destina-se a garantir a seleção da proposta mais vantajosa para a Administração (peça 81) (destaques inseridos) .
139.	A responsável afirmou que respondia somente pelas atribuições afetas à gestão das contratações, ou seja, ao acompanhamento da execução e da fiscalização dos objetos já contratados. Informou que cabia à Coordenação de Contratos a orientação e a supervisão das atividades relacionadas a contratos administrativos para prestação de serviços e fornecimento de materiais. Por outro lado, o planejamento e as condições das contratações estavam inseridos nas atribuições da Coseg e da CGL (peça 110, p. 2-3) .
140.	Alegou que o planejamento da contratação, materializado por meio do plano de trabalho, foi feito pelo grupo de trabalho coordenado por Lylian Beatriz de Oliveira Comelli, CGL, aprovado pelo Subsecretário e que serviu de escopo para elaboração e aprovação do termo de referência pela Coseg/CGL, unidade regimentalmente competente para o planejamento da prestação de serviços gerais do MJSP. Foi esse plano que estabeleceu o PRS e definiu o patamar mínimo dos salários dos postos (peça 110, p. 4 e 22) .
141.	Sustentou que não há nexo de causalidade entre o ato de assinatura do Contrato 16/2012 e a definição dos patamares salariais dos serviços contratados e o valor final/global do contrato, pois a simples assinatura não foi o ato que gerou o PRS. Alegou que o parecer jurídico se manifestou pela legalidade de fixação desse referencial desde que justificado, o que foi feito pela Coseg na nota de justificativa (peça 110, p. 22-23) .
142.	Por sua vez, o Coseg/CGL (Francisco Elrisdenis Batista Costa) aprovou o termo de referência, em observância às suas competências regimentais e subdelegações (Portaria 524/2011, de 4/4/2011, art. 4º, II – “aprovar, no âmbito de sua competência, planos de trabalho, projetos básicos e termos de referência”) (peça 110, p. 6) . Quanto à Copli (John Kennedy Ferrer Lima) , competia a análise do termo de referência, a elaboração do edital e a realização dos demais atos necessários ao procedimento licitatório (peça 110, p. 7) . 
143.	Argumentou que, dentro de sua competência e em momento posterior à autorização ministerial, não haveria outra medida a tomar que não a assinatura do Contrato 16/2012, sob pena de estar se escusando de assinar instrumento contratual aprovado, licitado, adjudicado e homologado e, portanto, no mínimo, presumidamente regular (peça 110, p. 14) .
144.	Complementou que não havia justo motivo para não assinar o Contrato 16/2012, uma vez que o Ministro de Estado havia autorizado a contratação, reconhecendo a conveniência e a oportunidade, conforme art. 2º do Decreto 7.689/2012, e que o procedimento licitatório foi ultimado com amparo do órgão de assessoramento jurídico e demais unidades regimentalmente responsáveis pela contratação (CGL, Coseg/CGL, Copli/CGL, SPOA e SE) , peça 110, p. 23.
145.	Quanto à assinatura da nota de justificativa, a responsável sustentou que não validou a pesquisa de preços, visto que a referida nota (peça 30, p. 448-458) não tratava apenas desse tema. Informou que essa nota separava os documentos que seriam alterados para atender aos apontamentos feitos pela Consultoria Jurídica e pelo Programa de Transparência. Dessa forma, o termo de referência ficou a cargo da Coseg/CGL; o Copli/CGL alterou a minuta de edital; e a minuta de contrato coube à Coefin/CGL, em observância às atribuições regimentais e ao princípio da segregação das funções (peça 110, p. 14-15) .
146.	Informou, ainda, que assinou o encaminhamento da Nota Técnica 3/2012 (peça 36, p. 205-213) , como CGL substituta, em cumprimento ao rito definido pelo Ministro de Estado da Justiça, por meio do qual o dirigente máximo avaliaria a conveniência e a oportunidade da contratação para a pasta. Esclareceu, ainda, que a referida nota visou relatar o processo e atesta que o processo licitatório teria transcorrido em sua forma regular, não adentrando de forma meritória no planejamento da contratação (peça 110, p. 17-18) .
147.	Alegou que a Consultoria Jurídica e o Programa de Transparência, ao não se posicionarem contrariamente aos ajustes e justificativas apresentadas na Nota de Justificativa, entenderam que o procedimento estava regular e legalmente apto para obter a autorização ministerial e prosseguir (peça 110, p. 19) .
148.	Informou que competia ao Ministro de Estado da Justiça avaliar a conveniência e oportunidade de contratação dos serviços licitados, bem como do valor aferido como resultado do certame licitatório, visto que o Decreto 7.689/2012 estabelecia que essa era uma competência indelegável em contratações superiores a dez milhões de reais (peça 110, p. 21) .
149.	Quanto à cotação do preço de referência salarial, argumentou que se tratava do planejamento da contratação, que não estava na sua esfera de competência. Defendeu que a cotação de preços era um parâmetro operacional, com base nas definições do termo de referência, devendo obter a média de valor de mercado para suportar a despesas (peça 110, p. 26) . 
150.	Arguiu que não cabia a ela e à unidade que realizou a pesquisa de mercado avaliar os parâmetros de definição dos percentuais de referência salarial já determinados pelo plano de trabalho e pelo termo de referência (peça 110, p. 27) .
151.	Ressaltou que a ata do Pregão Eletrônico 3/2012 atestou a economia dos preços para a Administração (peça 110, p. 27) . 
152.	Alegou, após citar julgados deste TCU, a exigência de nexo de causalidade e culpabilidade, uma vez que, no momento da assinatura do Contrato 16/2012, se presumia a regularidade dos termos do plano de trabalho, do termo de referência e das regras do edital, não possuindo conhecimento de qualquer irregularidade que pudesse justificar a não assinatura da avença licitada (peça 110, p. 28-32) . 
153.	Considerou que atuou pautada na boa-fé, no princípio da segregação de funções e na presunção de legalidade de todos os atos praticados antes da assinatura contratual (peça 110, p. 32-33) .
154.	Ponderou que o Pregão 9/2014, realizado para substituir a contratação remanescente ao Contrato 16/2012, apresentava valores compatíveis com as contratações anteriores (peça 110, p. 32-33) . 
Análise
155.	O exposto no parágrafo anterior, considerando que a contratação realizada em 2014 não é objeto desta prestação de contas, não será considerado na análise das razões de justificativa da Sra. Neiva Gomes Moreira.
156.	Cabe observar que a responsável responde à audiência à peça 81 por duas atuações distintas. A primeira por ter subscrito nota de justificativa (peça 30, p. 448-458) favorável à pesquisa de preços e ao termo de referência na qualidade de Coordenadora de Compras e Contratos. Ocorre que essa unidade organizacional não existia na estrutura regimental prevista na Portaria 572, de 12/5/2006 (peça 112, p. 13) .
Portaria 572, de 12/5/2006
Art. 2º - A Secretaria Executiva - SE tem a seguinte estrutura:
3. Subsecretaria de Planejamento, Orçamento e Administração – SPOA
3.6. Coordenação-Geral de Logística - CGL
3.6.1. Núcleo de Apoio Administrativo - NUAD
3.6.2. Coordenação de Procedimentos Licitatórios - COPLI
3.6.3. Coordenação de Contratos, Execução Orçamentária e Financeira -COEFIN
3.6.3.1.Divisão de Contratos - DICON
3.6.3.2.Serviço de Contratos - SECON
3.6.3.3.Divisão de Execução Orçamentária e Financeira - DIOF
3.6.4. Coordenação de Suprimento e Serviços Gerais - COSEG
3.6.4.1.Divisão de Material e Patrimônio - DIMAP
3.6.4.2. Serviço de Compras e Cadastro - SECOM
3.6.4.3. Serviço de Almoxarifado - SEAL
3.6.4.4. Serviço de Patrimônio - SEPAT
3.6.4.5. Divisão de Serviços Gerais - DISEG
3.6.4.6. Núcleo de Engenharia - NE
3.6.4.7. Núcleo de Transportes - NUTRANS
3.6.4.8. Núcleo de Telecomunicações - NUTEL
3.6.4.9. Núcleo de Apoio a Segurança Institucional – NUASI (peça 112, p. 13) .
157.	Dessa forma, não é possível identificar as competências a ela atribuídas, de forma a comprovar que suas atribuições eram afetas apenas ao acompanhamento da execução e da fiscalização dos contratos firmados, conforme alegado em suas razões de justificativa (item 139) . Portanto, faz-se necessário analisar a realidade expressa nos documentos trazidos aos autos.
158.	Observa-se que a responsável assinou a nota de justificativa como Coordenadora de Compras e Contrato (peça 30, p. 458) . Já em suas razões de justificativa, a Sra. Neiva alegou que respondia pela Coordenação de Contratos da CGL (peça 110, p. 2) . Tal diferença tenta atribuir as falhas identificadas na presente contratação a outras pessoas e assim afastar a aplicação de sanções.
159.	Quanto à pesquisa de mercado, cabe lembrar que foi realizada pelo Serviço de Compras e Cadastro, que pertence à seguinte cadeia de subordinação: Divisão de Material e Patrimônio/Coefin/CGL, conforme assinatura nos e-mails de solicitação de propostas de preços (peça 28, p. 242) . A responsável alega que não cabia a essas unidades avaliar os parâmetros definidos no termo de referência e no plano de trabalho, sendo essa pesquisa um parâmetro operacional para estimativa da despesa (peça 110, p. 26-27) . 
160.	De fato, a pesquisa deve ser feita com base nas diretrizes estabelecidas no termo de referência e no plano de trabalho. Contudo, não se pode subestimar sua importância. A pesquisa de preços fundamenta o julgamento da licitação, pois define o preço de referência. Além disso, também permite o cálculo da previsão orçamentária para assegurar o pagamento das obrigações decorrentes das contratações no exercício financeiro (Lei 8.666/1993, art. 7º, § 2º, III) .
161.	Neste caso concreto, conforme já debatido nos itens 39-45, a pesquisa de mercado apresentou falhas ao considerar apenas os valores informados pelas empresas e teve como consequência a contratação antieconômica em questão. Era dever do Serviço de Compras e Cadastro incluir dados referentes às contratações realizadas por órgãos públicos, avaliando se eram semelhantes aos parâmetros estabelecidos no termo de referência, em termos de qualificação dos postos e carga horária, por exemplo. 
162.	A mera inclusão de quatro orçamentos e de cálculo da média aritmética não foram suficientes para apurar os valores de mercado, visto que os salários informados pelas empresas não refletiam a realidade. Mais uma vez, não há argumentos que justifiquem a ausência de dados de órgãos públicos, que subsidiariam a definição dos valores contratados, adequando-os ao mercado, não sendo possível, portanto, acatar o argumento de resultado vantajoso dessa contratação, conforme demonstrado nos itens 45-46 desta instrução.
163.	De todo modo, em que pese não ter realizado a pesquisa de preços que sustentou o do termo de referência (peças 28, p. 240, e 29, p. 192-198) , Neiva Gomes Moreira, em conjunto com Francisco Elrisdenis Batista Costa e John Kennedy Ferrer Lima, assinou Nota de Justificativa, datada de 5/1/2012 (peça 30, p. 448-458) , posicionando-se favoravelmente ao plano de trabalho e à aludida pesquisa, de forma que houve validação desses atos.
164.	Entende-se que foi irregular a emissão dessa nota justificativa (peça 30, p. 448-458) , após o conhecimento das orientações da Consultoria Jurídica sobre a necessidade de revisão das justificativas do plano de trabalho à fixação dos salários dos postos de recepção, de modo que a qualificação requerida fosse compatível com o pagamento de salários acima do piso da categoria, razoável e de acordo com a média do mercado (itens 105-117) . 
165.	Conforme debatido nos itens 134-135, apesar da divisão de tarefas expressa na própria nota de justificativa, na qual consta que a Sra. Neiva Gomes Moreira foi responsável pelas alterações na minuta do contrato (peça 30, p. 458) , o referido documento contém subtítulos cuja responsabilidade não fora delimitada no trecho acima transcrito (a saber: “QUANTO À PESQUISA DE PREÇOS”, “DO PARECER Nº 1303/2011/COLIC/CGLEG/CONJUR”) e, portanto, são formalmente de responsabilidade de todos os subscritores, peça 30, p. 448-458. 
166.	Quanto à segunda atuação da responsável, que diz respeito à assinatura do Contrato 16/2012 (peça 36, p. 318-370 e 372-430) , trata-se de último ato de concretização da contratação antieconômica. A Sra. Neiva Gomes Moreira atuou tanto antes da licitação propriamente dita, ao ser uma das autoras da nota de justificativa (peça 30, p. 448-458) , como na assinatura dos contratos, não sendo possível afastar a sua participação nos fatos.
167.	Não se pode acatar o argumento de que ela desconhecia irregularidades que justificassem a não assinatura do contrato (item 152) , visto que a Consultoria Jurídica dispôs sobre a necessidade de inclusão de contratos de órgãos públicos que comprovassem os preços praticados na Administração Pública e de revisão das justificativas do plano de trabalho em relação aos salários dos postos de recepção, de modo que respeitassem o binômio qualificação requerida e pagamento razoável e apresentassem concordância com a média do mercado (peça 30, p. 335) . Portanto, a Sra. Neiva Gomes Moreira teve conhecimento sobre essas questões, pois teve acesso ao parecer jurídico. 
168.	A responsável alegou que o Ministro de Estado havia autorizado a contratação, conforme art. 2º do Decreto 7.689/2012, e que o procedimento licitatório foi ultimado com amparo do órgão de assessoramento jurídico e demais unidades regimentalmente responsáveis pela contratação (CGL, Coseg/CGL, Copli/CGL, SPOA e SE) , peça 110, p. 23. Tal argumento não pode prosperar.
169.	A jurisprudência do Tribunal é no de sentido de que a presença de pareceres técnicos e/ou jurídicos não tem força para impor ao administrador a prática de um ato manifestamente irregular, uma vez que a ele cabe, em última instância, decidir sobre a conveniência e a oportunidade de praticar atos administrativos, principalmente os concernentes a contratações, que vão gerar pagamentos (Acórdão 2806/2014-TCU-Plenário, 2.871/2014-TCU-Plenário, 2.904/2014-TCU-Plenário, 341/2015-TCU-Plenário e 1.001/2015-TCU-Plenário) . 
170.	Nesse contexto, conclui-se que a decisão de assinar o Contrato 16/2012 não se revestiu das cautelas e análises necessárias para garantir a legalidade e a economicidade do ato, não sendo possível, portanto, acatar o argumento apresentado.
171.		Por todo o exposto, e considerando-se os valores pesquisados por esta SecexDefesa, peça 74, p. 19-34, observa-se que as razões de justificativa da Sra. Neiva Gomes Moreira não são suficientes para elidir as irregularidades decorrentes da emissão da nota justificativa (peça 30, p. 448-458) favorável à pesquisa de preços e ao termo de referência, uma vez que o PRS, validado na referida nota de justificativa, deu sustentação a preços finais excessivos em razão do acréscimo injustificado do principal e mais relevante item de custo que compõe a planilha de custos e formação de preços (salário) . Também não foram capazes de afastar a responsabilidade pela assinatura do Contrato 16/2012, que culminou em ato antieconômico e contrário ao objetivo da licitação de garantir a seleção da proposta mais vantajosa (Lei 8.666/1993, art. 3º, caput) . Dessa forma, considerando que o responsável não integra o rol de responsáveis de 2012 e que a política de valorização de mão de obra promovida pelo MJSP revelou-se antieconômica, conforme debatido na instrução à peça 74, §§ 40 e 41, propõe-se a aplicação de multa do art. 58, III, da LOTCU c/c art. 268, III, do RITCU.
6. Razões de justificativa apresentadas por Denis Brasileiro Passos
172.		O Sr. Denis Brasileiro Passos tomou ciência do ofício de audiência em 14/11/2016 (peça 97) e solicitou vista dos autos (peça 96) . Ele apresentou tempestivamente suas razões de justificativa, conforme documentação integrante da peça 101.  
173.		O responsável foi ouvido em decorrência da seguinte irregularidade:
a) na qualidade de Chefe da Divisão de Serviços Gerais – Substituto, por ter elaborado o termo de referência do Pregão Eletrônico 3/2012, no qual se estipulou percentual de referência salarial para os postos de recepcionistas I, II e III que, quando aplicados sobre o piso salarial da categoria profissional, resultou na contratação de serviços por preços significativamente superiores aos praticados no mercado para o posto de recepcionista em geral, caracterizando ato antieconômico e contrário ao que estabelece o art. 3º, caput, da Lei 8.666/1993, segundo o qual a licitação destina-se a garantir a seleção da proposta mais vantajosa para a Administração (peça 77) (destaques inseridos) .
174.		O responsável informou que trabalhou no Ministério da Justiça de 19/1/2010 a 8/11/2011, como agente administrativo e que assumiu o cargo de chefia, mesmo sem exigência de comprovação de sua capacidade técnica, de experiência e de escolaridade, por entender que seria assessorado por outros setores do órgão (peça 101, p. 2-3) . 
175.	Alegou que, apesar de ser o signatário do termo de referência, esse documento foi elaborado por Charles Braga McDonald Davy, da Copli/CGL. Como meio de prova, argumentou que, no canto superior esquerdo de todas as folhas do referido documento (peça 28, p. 2-156) , há a sigla "MC", característica dos documentos elaborados por servidor nos seus trabalhos desenvolvidos à época; que esse servidor esclareceu dúvidas dos licitantes sobre o PRS e que no rodapé constam endereços e telefones da Copli/CGL (peça 101, p. 3-4) .
176.	O responsável afirmou que assinou o termo de referência de boa-fé, porque estava de acordo com o plano de trabalho, no qual constava o PRS, e, posteriormente, seria submetido à Consultoria Jurídica, para análise da legalidade formal e material (peça 101, p. 4) :
 (...) mesmo não tendo elaborado o Termo de Referência, não era possível exigir deste signatário conduta diversa da assinatura e do encaminhamento desse termo, pois toda a situação, naquele momento, demonstrava a necessidade, a legalidade, a viabilidade, a moralidade e a economicidade da contratação em questão e o Termo de Referência ainda poderia ser revisto, posteriormente, conforme pode ser melhor entendido nos próximos tópicos (peça 101, p. 4) .
177.	Alegou que assinou o termo de referência em 10/10/2011 e desligou-se do Ministério da Justiça em 8/11/2011, por posse em outro cargo inacumulável. Em 5/12/2011, a Consultoria Jurídica emitiu parecer sobre o documento (peça 30, p. 329-339) , que se manifestou pelo prosseguimento, desde que sanadas as irregularidades apontadas, entre as quais as relacionadas ao PRS. Alegou que não foi possível retificar o termo, por não mais trabalhar no MJSP, quando do retorno do processo (peça 101, p. 5-6) . 
178.	O responsável informou que o Coseg, Sr. Francisco Elrisdenis Batista Costa, a Coefin, Sra. Neiva Gomes Moreira, e o Copli, John Kennedy Ferrer Lima, se pronunciaram por meio de nota justificativa, datada de 5/1/2012 (peça 30, p. 448-458) , e mantiveram o PRS, argumentando que os valores ali contidos foram estabelecidos após pesquisa de valores praticados no mercado à época, com o objetivo de garantir a prestação de serviço por mão de obra qualificada e, consequentemente, diminuir os riscos da contratação para a Administração Pública (peça 101, p. 6-7) .
Análise
179.	Preliminarmente, cabe ressaltar que o ex-servidor assinou a primeira pesquisa de mercado, que fundamentou o pregão em análise (peça 29, p. 192-220) , como Chefe da Divisão de Serviços Gerais substituto. Essa pesquisa não incluiu as licitações realizadas na Administração Pública, sob o argumento de que as atribuições, quantidades e as exigências dos termos de referência dos outros órgãos não podiam ser comparadas somente pela identidade de nomenclatura dos cargos (peça 29, p. 192) . 
180.	Apesar dos problemas existentes na pesquisa de preços, como não exclusão de valores manifestamente acima da média do mercado e apoio apenas em dados informados por empresas consultadas, o responsável foi chamado em audiência apenas em relação à assinatura do termo de referência. 
181.	A partir de consulta no Sistema de Apreciação e Registro dos Atos de Admissão e Concessão (Sisac) , consta o ato de desligamento do Sr. Denis Brasileiro Passos em 8/11/2011 (número de controle 10000909-02-2011-000056-4) . De fato, o responsável não mais trabalhava no MJSP quando do retorno do processo para ajustes propostos pela Nota Técnica 9/2011 do Programa de Transparência (peça 30, p. 310-326) e pelo parecer da Consultoria Jurídica (peça 30, p. 329-339) . Esses dois documentos já tratavam da necessidade de ajustes para adequação do PRS e da pesquisa de mercado que fundamentou a licitação.
182.	Dessa forma, o ex-servidor do MJSP não poderia ter adotado quaisquer medidas para saneamento do edital do pregão antes do início da fase externa. Sendo assim, propõe-se acatar as suas razões de justificativa. 
CONCLUSÃO
183.	Em face da análise promovida, propõe-se acolher integralmente as razões de justificativa apresentadas pelo Sr. Denis Brasileiro Passos, uma vez que foram suficientes para elidir as irregularidades a ele atribuída. 
184.	Em face da análise promovida nos tópicos 1 a 5 deste exame técnico, propõe-se rejeitar as razões de justificativa apresentadas pelas Sras. Lylian Beatriz de Oliveira Comelli e Neiva Gomes Moreira e pelos Srs. Paulo Machado, Francisco Elrisdenis Batista Costa e John Kennedy Ferrer Lima, uma vez que não foram suficientes para elidir as irregularidades a eles atribuídas. Propõe-se, portanto a aplicação da multa prevista no art. 58, II, da Lei 8.443/1992. 
185.	Ressalte-se que o PRS, quando aplicado sobre o piso da categoria profissional, resultou na contratação de serviços por preços significativamente superiores aos praticados no mercado à época, em afronta ao art. 3º, caput, da Lei 8.666/1993, pois não selecionou a proposta mais vantajosa para a Administração Pública. 
186.	Conforme já demonstrado na instrução 74, a partir da análise das peças 69-71, os terceirizados contratados efetivamente receberam o salário diferenciado, recebendo-o de boa-fé, e não houve locupletamento por parte da empresa do valor excedente que decorreu do estabelecimento do PRS. Houve, efetivamente, uma política de valorização de mão de obra por parte do MJSP, procedimento que se revelou antieconômico. Por isso, não se promoveu citação com vistas à imputação de débito aos responsáveis, apenas audiência.
187.	Vale registrar que o Sr. Paulo Machado, embora conste do rol de responsáveis do exercício em avaliação, teve o ato objeto de audiência realizado em 2011, conforme peça 31, p. 272, não sendo processualmente possível julgar as contas de 2012 irregulares em face de atos praticados em exercício diverso. Dessa forma, propõe-se o julgamento pela regularidade, com quitação plena, a todos aqueles listados no rol de responsáveis, com exceção do Sr. Luiz Paulo Teles Ferreira Barreto, pelas razões aduzidas no próximo tópico.
INFORMAÇÕES ADICIONAIS
188.	Em instrução anterior, foram identificadas impropriedades relatadas nos itens 10, 71 e 83 da instrução à peça 74, para as quais foram formuladas as seguintes propostas, que deveriam ser acrescentadas às propostas formuladas nesta instrução: 
a)	 dar ciência de que o rol de responsáveis enviado pela SNJ/MJSP, SRJ/MJSP, SAL/MJSP e pelo Conselho Gestor do FDDD estavam incompletos, por não apresentarem todas as informações requeridas pela IN TCU 63/2010, arts. 10 e 11; e
b)	 determinar que a análise dos contratos de terceirização 29/2014 e 30/2014, que substituíram o Contrato 16/2012 no MJSP, continue como item de verificação nos processos de contas subsequentes.
189.	A determinação indicada na alínea “b” diz respeito à terceirização irregular e à necessidade de análise contínua e anual dessa questão, o que já vem sendo feito regularmente nos processos de contas anuais, sendo desnecessária a inclusão de proposta de determinação nestes autos.
190.	O relatório de auditoria de gestão também tratou do descumprimento do TCJ, celebrado no âmbito da Ação Civil Pública 00810-2006-017-10-00-7, na contratação de serviços continuados, o que motivou a proposta de ressalva nas contas do Secretário Executivo do MJSP:
O Secretário Executivo do Ministério da Justiça, agente responsável e signatário do TCJ perante o MP e MPT, dispensou terceirizados impróprios com a correspondente publicação no DOU, contudo sem extinguir os postos de serviço terceirizado, no período de dez/2009 a 03/2012, mantendo vigente o contrato 115/2006, contrariando as determinações contidas no Termo de Conciliação Judicial, Tribunal de Contas e Ministério do Planejamento, Orçamento e Gestão, além da Coordenadora-Geral de Logística - Substituta assinou os Termos Aditivos 9° (30/12/2010) , e 10° (24/08/2011) ao contrato, em que pese a não extinção de postos de serviço terceirizados. O Secretário Executivo do MJ também autorizou a contratação relativa ao Pregão Eletrônico n° 03/2012, na qual ficou evidenciada manutenção de atividades impróprias, contrariando o estabelecido no TCJ e consequentemente o contido no Decreto n° 2.271/97. Assinatura do Contrato pela Coordenadora da COEFIN (...) 
Extrai-se do quadro que apesar das dispensas publicadas em decorrência da posse de novos servidores, o quantitativo de terceirizados no contrato teve pouca oscilação, indicando que o MJ, na execução do Contrato n° 115/2006, desconsiderou as obrigações de substituição da mão de obra terceirizada, como também a extinção de seus postos, considerando que após a dispensa dos terceirizados cujos nomes eram publicados, a Unidade recontratava nos postos não extintos para as mesmas atividades antes condenadas, atividades que, conforme evidenciado em nossos testes de auditoria, quando a aplicação de questionários I entrevistas, estariam em desconformidade como o Decreto n° 2.271197. O argumento da Unidade não encontra amparo tanto nas Portarias do MP quanto nos termos do TCJ, haja vista a obrigatoriedade da extinção dos postos e não recontratação nos postos vagos por dispensa no Contrato FORTESUL (peça 17, p. 137 e 149) .
191.	Dessa forma, descumpriu-se também o Acórdão 1520/2006-TCU-Plenário, que estabeleceu cronograma de substituição de terceirizados irregulares por servidores concursados em vários órgãos da Administração Pública Federal, entre os quais constava o MJSP.
192.	Considerando os testes efetuados pelo OCI e suas conclusões (peça 17, p. 131-151) , bem como a instrução à peça 74, propõe-se ressalvar as contas do Secretário Executivo do MJSP à época, pela autorização da contratação de serviços continuados e pelo descumprimento do Decreto 2.271/1997, do TCJ, celebrado no âmbito da Ação Civil Pública 00810-2006-017-10-00-7, do Acórdão 1520/2006-TCU-Plenário e da Portaria MP 31/2009, art. 3º, caput e parágrafo único, que condicionava o provimento de cargos por servidores à substituição dos trabalhadores terceirizados, com extinção de quinhentos postos de trabalho como contrapartida, conforme apurado no relatório de auditoria de gestão (peça 17, p. 131-151) e no certificado de auditoria (peça 18, p. 2) do exercício de 2012. 
PROPOSTA DE ENCAMINHAMENTO
193.	Diante do exposto, submetemos os autos à consideração superior, propondo ao Tribunal:
a) com fundamento nos arts. 1º, I, 16, I, 17 e 23, I, da Lei 8.443/1992 c/c os arts. 1º, I, 207 e 214, I, do RITCU, julgar regulares com ressalvas, dando-lhe quitação, as contas de Luiz Paulo Teles Ferreira Barreto, CPF XXX.800.881-XX, diante da seguinte ocorrência:
a.1) pela autorização para a contratação de serviços continuados e pela dispensa de terceirizados impróprios sem a extinção dos postos de serviços correspondentes, contrariando o Termo de Conciliação Judicial, celebrado no âmbito da Ação Civil Pública 00810-2006-017-10-00-7, o Acórdão 1520/2006-TCU-Plenário e a Portaria MP 31/2009, art. 3º, caput e parágrafo único, que condicionava o provimento de cargos por servidores à substituição dos trabalhadores terceirizados, com extinção de quinhentos postos de trabalho como contrapartida;
b) com fundamento nos arts. 1º, I, 16, I, 17 e 23, I, da Lei 8.443/1992 c/c os arts. 1º, I, 207 e 214, I, do RITCU, que sejam julgadas regulares as contas dos Srs. Adélio Cláudio Basile Martins, CPF XXX.563.911-XX; Paulo Machado, CPF XXX.021.206-XX; Lylian Beatriz de Oliveira Comelli, CPF XXX.722.451-XX; Márcia Pelegrini, CPF XXX.677.078-XX; Rodrigo Oliveira de Faria, CPF XXX.540.626-XX; José da Cruz Lira, CPF XXX.423.127-XX; Clóvis Felix Curado Júnior, CPF XXX.885.551-XX; Humberto Miranda Cardoso, CPF XXX.662.401-XX; Alessandro de Oliveira Soares, CPF XXX.953.288-XX; Helena Melo Moura Meireles de Matos, CPF XXX.294.561-XX; Paulo Abrão Pires Júnior, CPF XXX.029.806-XX; João Guilherme Casagrande Martinelli Lima Granja Xavier da Silva, CPF XXX.610.984-XX; Frederico de Morais Andrade Coutinho, CPF XXX.389.086-XX; Izaura Maria Soares Miranda, CPF XXX.638.151-XX; Riane Freitas Paz Falcão, CPF XXX.672.961-XX; Ricardo Andrade Saadi, CPF XXX.011.218-XX; Roberto Biasoli, CPF XXX.591.968-XX; Fernanda Alves do Anjos, CPF XXX.209.566-XX; Davi Ulisses Brasil Simões Pires; CPF XXX.010.100-XX; Flávio Crocce Caetano, CPF XXX.112.678-XX; Kelly Oliveira de Araújo, CPF XXX.489.271-XX; Wagner Augusto da Silva Costa, CPF XXX.594.876-XX; Marivaldo de Castro Pereira, CPF XXX.374.108-XX; Gabriel de Carvalho Sampaio, CPF XXX.589.098-XX; Patrick Mariano Gomes, CPF XXX.503.649-XX; Leandro Guimarães Guedes, CPF XXX.655.201-XX; Anna Claudia Pardini Vazzoler, CPF XXX.870.948-XX; Juliana Pereira da Silva, CPF XXX.284.358-XX; Amaury Martins de Oliva, CPF XXX.228.288-XX dando-lhes quitação plena;
c) aplicar aos responsáveis indicados a seguir, em face das irregularidades apontadas, a multa prevista no art. 58, III, da Lei 8.443/1992 c/c o art. 268, III, do RITCU, fixando-lhes o prazo de quinze dias, a contar da notificação, para comprovar, perante o Tribunal (art. 214, inciso III, alínea “a”, do RITCU) , o recolhimento da dívida aos cofres do Tesouro Nacional, atualizada monetariamente desde a data do presente acórdão até a do efetivo recolhimento, se for paga após o vencimento, na forma da legislação em vigor:
c.1) Paulo Machado, CPF XXX.021.206-XX, por ter aprovado o plano de trabalho elaborado pelo grupo de trabalho instituído pela Portaria 34/2011, cujas conclusões deram suporte ao termo de referência do Pregão Eletrônico 3/2012, no qual se estipulou percentual de referência salarial para os postos de recepcionistas I, II e III que, quando aplicados sobre o piso salarial da categoria profissional, resultou na contratação de serviços por preços significativamente superiores aos praticados no mercado para o posto de recepcionista em geral, caracterizando ato antieconômico e contrário ao que estabelece o art. 3º, caput, da Lei 8.666/1993, segundo o qual a licitação destina-se a garantir a seleção da proposta mais vantajosa para a Administração; 
c.2) Lylian Beatriz de Oliveira Comelli, CPF XXX.722.451-XX, por ter coordenado o grupo de trabalho instituído pela Portaria 34/2011, cujas conclusões deram suporte ao termo de referência do Pregão Eletrônico 3/2012, no qual se estipulou percentual de referência salarial para os postos de recepcionistas I, II e III que, quando aplicados sobre o piso salarial da categoria profissional, resultou na contratação de serviços por preços significativamente superiores aos praticados no mercado para o posto de recepcionista em geral, caracterizando ato antieconômico e contrário ao que estabelece o art. 3º, caput, da Lei 8.666/1993, segundo o qual a licitação destina-se a garantir a seleção da proposta mais vantajosa para a Administração;
c.3) Francisco Elrisdenis Batista Costa, CPF XXX.626.801-XX, por ter validado, por meio de nota justificativa elaborada em resposta ao Despacho 2261/2011, da Coordenação-Geral de Logística, as pesquisas de preços que deram suporte ao Pregão Eletrônico 3/2012, bem como aprovado e autorizado o respectivo termo de referência, no qual se estipulou percentual de referência salarial para os postos de recepcionistas I, II e III que, quando aplicados sobre o piso de salarial da categoria profissional, resultou na contratação de serviços por preços significativamente superiores aos praticados no mercado para o posto de recepcionista em geral, caracterizando ato antieconômico e contrário ao que estabelece o art. 3º, caput, da Lei 8.666/1993, segundo o qual a licitação destina-se a garantir a seleção da proposta mais vantajosa para a Administração; 
c.4) John Kennedy Ferrer Lima, CPF XXX.726.803-XX, por ter validado, por meio de nota justificativa elaborada em resposta ao Despacho 2261/2011, da Coordenação-Geral de Logística, as pesquisas de preços que deram suporte ao Pregão Eletrônico 3/2012, no qual se estipulou percentual de referência salarial para os postos de recepcionistas I, II e III que, quando aplicados sobre o piso de salarial da categoria profissional, resultou na contratação de serviços por preços significativamente superiores aos praticados no mercado para o posto de recepcionista em geral, caracterizando ato antieconômico e contrário ao que estabelece o art. 3º, caput, da Lei 8.666/1993, segundo o qual a licitação destina-se a garantir a seleção da proposta mais vantajosa para a Administração; 
c.5) Neiva Gomes Moreira, CPF XXX.974.501-XX, por ter validado, por meio de nota justificativa elaborada em resposta ao Despacho 2261/2011, da Coordenação-Geral de Logística, as pesquisas de preços que deram suporte ao Pregão Eletrônico 3/2012, no qual se estipulou percentual de referência salarial para os postos de recepcionistas I, II e III que, quando aplicados sobre o piso de salarial da categoria profissional, resultou na contratação de serviços por preços significativamente superiores aos praticados no mercado para o posto de recepcionista em geral, bem como, na qualidade de Coordenadora Contratos, Execução Financeira e Orçamentária, subscrito no respectivo Contrato 16/2012, caracterizando ato antieconômico e contrário ao que estabelece o art. 3º, caput, da Lei 8.666/1993, segundo o qual a licitação destina-se a garantir a seleção da proposta mais vantajosa para a Administração; 
d) acolher as razões de justificativa apresentadas por Denis Brasileiro Passos, CPF XXX.451.426-XX;
e) dar ciência à Secretaria Executiva do Ministério da Justiça e Segurança Pública sobre a incompletude do rol de responsáveis da Secretaria Nacional de Justiça, da Secretaria de Reforma do Judiciário, da Secretaria de Assuntos Legislativos e do Fundo de Defesa de Direitos Difusos, o que afronta o disposto na IN 63/2010, arts. 10 e 11; e
f) dar ciência do acórdão que será proferido, assim como do relatório e do voto que o fundamentarem, às seguintes subunidades do Ministério da Justiça e Segurança Pública: Secretaria Executiva (SE) ; Gabinete do Ministro (GM) ; Secretaria de Assuntos Legislativos (SAL) ; Secretaria Nacional de Justiça (SNJ) ; Secretaria de Reforma do Judiciário (SRJ) ; Secretaria Nacional do Consumidor (Senacon) ; e ao Fundo de Defesa de Direitos Difusos. [...]”.
3.	A diretora técnica à Peça 125 manifesta-se parcialmente de acordo com a proposta da instrução à peça 124. Entretanto, sugere, além de ajustes de forma e de fundamentos legais, a ressalva das contas de todos que exerceram, em grau de titularidade, os cargos de secretário executivo e subsecretário de planejamento, orçamento e administração do Ministério da Justiça e Segurança Pública em 2012, por permitirem, durante o período de suas gestões, a atuação de terceirizados em atividades próprias de servidores do quadro.
4.	Registra, ainda, que a responsabilidade do Sr. Dênis Brasileiro Passos não deve ser suprimida, uma vez que o agente público, mesmo tendo sido desligado do órgão, efetivamente subscreveu o termo de referência que estabeleceu as bases do certame.
5.	O Ministério Público junto a este Tribunal, apresentou a manifestação a seguir (Peça 127) :
	“[...] 4. Há inúmeros achados que levaram a CGU a propor recomendações para melhoria da gestão das unidades auditadas. A unidade técnica, em sua instrução de peça 21, p. 4, considerou suficientes as recomendações formuladas pela CGU.
Dos achados elencados pela CGU, mereceu atenção por parte da unidade instrutiva deste Tribunal a análise realizada do Pregão nº 3/2012, certame que objetivou contratar empresas para fornecimento de mão de obra terceirizada. A licitação resultou no Contrato nº 16/2012.
Esse contrato, além de substituir o contrato anteriormente vigente de terceirização de mão de obra, Contrato nº 115/2006, visou atender ao Termo de Conciliação Judicial – TCJ celebrado entre a União e o Ministério Público do Trabalho, no âmbito da Ação Civil Pública nº 00810-2006-017-10-00-7, que tratou do fim das terceirizações irregulares nos órgãos da Administração Pública Federal, com fixação de prazo limite para a substituição de todos os terceirizados.
De acordo com a CGU, à época da celebração do TCJ, havia cerca de 500 terceirizados impróprios.
O Contrato nº 16/2012 teve vigência inicial de 02/04/2012 a 01/04/2013, com valor global anual de R$ 24.725.153,40, e foi firmado com a empresa Adminas – Administração e Terceirização de Mão de Obra Ltda. O Contrato refere-se à adjudicação do lote 1 do Pregão nº 3/2012, o qual comportava as categorias profissionais de recepcionista I, recepcionista II, recepcionista III e contínuo, conforme termo de referência acostado à peça 32, p. 53-148.
A CGU, ao analisar o Contrato, identificou o seguinte (peça 17, p. 137) :
	a) 90% dos terceirizados exercem atividades de secretariado e/ou apoio administrativo;
	b) mais de 90% dos terceirizados exercem suas atividades na mesma unidade que exerciam quando do Contrato nº 115/2006;
	c) cerca de 80% dos terceirizados continuaram exercendo as mesmas atividades do Contrato nº 115/2006;
	d) aproximadamente 4% dos terceirizados exercem atividades específicas e inerentes a servidor público, a exemplo de gestão patrimonial, elaboração de expedientes, logística específica no controle dos portos e elaboração de termos de referência com vistas à aquisição de bens e serviços executados;
	e) por volta de 5% dos terceirizados usam senhas corporativas além do MJDOC;
	f) 92% dos terceirizados possuem correio eletrônico institucional sem distinção nominal de tratar-se de prestador de serviço; e
	g) identificou-se subordinação direta a servidor e/ou autoridade dirigente na totalidade dos terceirizados.
Segundo a CGU, os terceirizados impróprios não foram eliminados, descumprindo-se tanto o estabelecido no TCJ, quanto nas determinações do TCU.
Além disso, no processo de contratação, ocorreu a fixação de preços mínimos (piso salarial) , com a utilização de Percentual de Referência Salarial – PRS para definição do salário base, em possível descumprimento ao art. 40, inciso X, da Lei nº 8.666/93, além de desconformidades na elaboração e aprovação do plano de trabalho.
A instrução de peça 74 concluiu por existir incongruência na fixação dos pisos salariais mínimos, tendo em conta que os cargos a serem contratados de recepcionista I, II e III não teriam qualquer diferenciação de atribuições, exceto pela exigência, no caso do nível III, de uma experiência mínima de dois anos.
Com base nisso, propôs a audiência de seis responsáveis para que justificassem a contratação de recepcionistas tendo como base o PRS, uma vez que, ao ser aplicado ao piso salarial da categoria profissional, resultou na contratação de serviços a preços superiores aos praticados no mercado.
A unidade técnica ressalta, com base no conjunto das informações colhidas, que algumas das atividades previstas para serem executadas pelos recepcionistas contratados não guardavam correspondência na Classificação Brasileira de Ocupações – CBO e tinham algum grau de similaridade com as relativas ao cargo de Agente Administrativo, o que era um indicativo de desvio funcional.
Na verdade, considerando que nos processos de contas de anos posteriores essa situação também foi identificada em outros contratos, tal fato pode indicar que o MJ teve dificuldades para definir adequadamente as atribuições dos cargos que buscava preencher.
De qualquer modo, a instrução de peça 123 analisou as razões de justificativa apresentadas pelos responsáveis ouvidos em audiência.
Em suas conclusões, a unidade técnica propõe o julgamento de diversos responsáveis regulares, bem como que as contas do Sr. Luiz Paulo Teles Ferreira Barreiro, ex-Secretário Executivo, sejam julgadas regulares com ressalva, em função da autorização para contratação de serviços continuados e pela dispensa de terceirizados impróprios, sem a extinção dos postos de serviços correspondentes, contrariando o Termo de Conciliação Judicial – TCJ, celebrado no âmbito da Ação Civil Pública nº 00810-2006-017-10-00-7; o Acórdão 1520/2006-TCU-Plenário, Rel. Min. Marcos Vinicios Vilaça; e a Portaria MP nº 31/2009, art. 3º, caput, e parágrafo único, que condicionava o provimento de cargos por servidores à substituição dos trabalhadores terceirizados, com extinção de quinhentos postos de trabalho como contrapartida.
Dos seis responsáveis ouvidos em audiência, a unidade técnica acolheu apenas as razões de justificativa apresentadas pelo Sr. Denis Brasileiro Passos, rejeitando as apresentadas pelos demais responsáveis, especificamente em razão da estipulação de percentual de referência salarial para os postos de recepcionista I, II e III, contratados por meio do Contrato nº 16/2012.
III
Das análises realizadas e com base nos documentos acostados aos autos, em especial a pesquisa de preços realizada pela SecexDefesa, verifica-se que existiu uma incongruência entre os cargos terceirizados que se pretendia contratar e o piso salarial ou remuneração praticada pelo mercado de trabalho à época.
Com base no histórico da unidade e nas discussões travadas no âmbito do TCU, que resultaram no Acórdão 1520/2006-TCU-Plenário, Rel. Min. Marcos Vinicios Vilaça, dentre outras decisões, como também da atuação de outras instâncias ligadas à Justiça do Trabalho e ao Ministério Público do Trabalho, verifico que a terceirização irregular era um problema que atingia toda a Esplanada dos Ministérios.
Como colacionado pelas defesas, o quadro de carência de servidores de carreira era elevado, sendo que o MJSP estaria há 22 anos sem realizar concursos regulares para repor as perdas de pessoal.
O que estava claro era que havia a terceirização de mão de obra fora das possibilidades previstas em lei, esses trabalhadores exerciam funções típicas de servidores de carreira, o que foi admitido pelo próprio Poder Executivo.
No presente caso, chama a atenção o número de recepcionistas que deveriam ser contratados para preencher vagas no MJSP e na Secretaria Especial de Políticas de Promoção da Igualdade Racial – SEPPIR. Foi prevista a contratação de 19 recepcionistas nível I, 246 nível II e 218 nível III.
A quantidade de prestadores e a distribuição dos mesmos a diferentes unidades e órgãos ligados ao MJSP sugerem que a maior parte não iria exercer atividades típicas de recepcionistas.
Com base na descrição de atividades de cada um desses cargos, indicada no termo de referência (peça 32, p. 62-68) , e na Nota de Justificativa (peça 30, p. 448-458) , é possível concluir que parte dessas atividades se assemelham às exigidas de um agente administrativo, como apontado pela unidade técnica e pela CGU.
Veja que os cargos de agente administrativo ou de apoio administrativo são cargos previstos no plano de cargos do MJSP, ou seja, não poderiam, à época, ser terceirizados, tendo em vista a vedação contida no Decreto nº 2.271/97.
Tudo indica que a contratação em tela não objetivou contratar exclusivamente recepcionistas, mas colaboradores que pudessem exercer outros tipos de função, especialmente no caso dos recepcionistas II e III.
Veja que 90% dos terceirizados irregulares contratados (Contrato nº 115/2006) foram aproveitados pelo Contrato nº 16/2012 – § 9º, acima.
No cenário da época, não era possível sequer indicar que a contratação de cargos vedados pelo Decreto nº 2.271/97 seria temporária, ante a demora para o preenchimento de cargos vagos e a realização de concursos.
O número de vagas chama atenção, mais de 450 recepcionistas para todo o MJSP. É impensável supor que, mesmo sendo um Ministério relevante, houvesse 450 vagas para esse tipo de profissional.
Interessante observar que as defesas apresentadas não abordam a questão, tendo em vista que mantiveram a coerência ao afirmarem que as atribuições definidas para cada cargo justificavam a remuneração diferenciada. Tenho por mim que, na verdade, o problema se restringe à nomenclatura dos cargos, pois o Ministério não poderia contratar pessoas com claro desvio de função, tendo em conta o TCJ e as fiscalizações dos órgãos de controle.
A solução encontrada pelo Ministério foi escalonar as remunerações para torná-las compatíveis com as atribuições que efetivamente os colaboradores iriam desempenhar. O desvio de função permaneceria, mas agora restrito aos cargos de “recepcionistas”.
Então, considerando as atribuições previstas pela CBO e o piso salarial de recepcionista, a solução encontrada e, posteriormente contratada pelo MJSP, mostrou-se, a princípio, antieconômica, como suscitou a unidade técnica. 
Ocorre que, se a contratação tivesse sido realizada para atividades de agente administrativo e/ou de secretariado, provavelmente essa antieconomicidade não seria de fácil demonstração, ou nem existiria.
Entendo, portanto, que estamos diante de uma questão de nomenclatura, as atribuições dos cargos de recepcionista II e III se assemelham a cargos de apoio administrativo, cuja remuneração seria maior. A irregularidade na verdade foi manter o desvio de função de terceirizados, de forma irregular, e, com isso, adiar o cumprimento das orientações contidas no TCJ.
Outro indício desse fato é que, no caso dos recepcionistas nível III, o número de vagas a ser preenchido levou em consideração o número de servidores DAS 4, 5, 6 e de Natureza Especial, lotados no MJSP. Foi atribuído um peso para cada DAS, para se chegar ao número de 218 recepcionistas que seriam contratados (peça 32, p. 69) . Ora, atuar próximo a esses cargos envolve certamente atribuições de apoio administrativo e de secretariado e não de recepção e, por consequência, exigiria uma remuneração maior.
O quadro apresentado, portanto, é sugestivo de que a intenção do MJSP não era contratar somente recepcionistas, propriamente ditas, mas prestadores de serviço que pudessem suprir as necessidades burocráticas do MJSP, ante a carência de pessoal ainda existente e a iminência do encerramento de outro contrato de terceirização.
Há todo um cuidado para não caracterizar a terceirização irregular, tendo como exemplo o item 2.1.1 do Contrato nº 16/2012:
	“2.1.1 – As funções no objeto deste contrato estão classificadas no Código Brasileiro de Ocupações – CBO – do Ministério do Trabalho e Emprego, observando-se o plano de cargos do órgão a fim de impedir contratação de atividades próprias de servidores públicos e estão descritas nos anexos II, III, IV, V, VI e VII do Termo de Referência.” (Grifei.) 
Chama a atenção, também, que as principais exigências para o preenchimento das vagas no novo contrato eram a experiência de, no mínimo, 6 meses para os cargos de recepcionistas I e II, e de dois anos para o de nível III.
Esse dado já indica que o MJSP buscava aproveitar a força de trabalho terceirizada já lotada no próprio Ministério. Isso é justificável ante o grande problema que seria treinar 500 novos colaboradores.
Nesse sentido, em que pese as defesas sequer tergiversarem a respeito desse fato, efetivamente o que ocorreu foi a manutenção, no âmbito do MJSP, de terceirizados em atividades impróprias, o que justificaria a remuneração diferenciada proposta.
O Controle Interno destaca esse fato, conforme trecho do relatório de auditoria de gestão transcrita pela unidade técnica à peça 123, p. 29:
	“O Secretário Executivo do MJ também autorizou a contratação relativa ao Pregão Eletrônico nº 03/2012, no qual ficou evidenciada manutenção de atividades impróprias, contrariando o estabelecido no TCJ e consequentemente no contido no Decreto nº 2.271/97.” (Grifei.) 
Já no Relatório de Auditoria de Gestão do CGU constam os seguintes relatos a respeito das verificações da adequação do Contrato nº 16/2012 (peça 17) :
	“Por fim e com o objetivo de verificar a adequação do Contrato nº 16/2012, firmado com a empresa Adminas, com as normas e regras permitidas pelo Decreto nº 2.271/97 e recomendação do Termo de Conciliação Judicial – TCJ, a partir de exames aplicados in loco,  (...)  ficou evidenciado que foram contratados novos terceirizados para exercerem as mesmas atividades impróprias e, em sua maioria, na mesma unidade administrativa, conforme tratado em item específico do presente relatório.” (peça 17, p. 37) 
	“Da Leitura ao mencionado PT constatamos as seguintes desconformidades:
	 (...) 
	c) Apropriação de atividades diversas da categoria profissional, código 4221-05 da Classificação Brasileira de Ocupações-CBO (Portaria TEM GM nº 397/2002) ;
	d) Segregação de três níveis de recepcionista sem diferenciação de atividades que a justifique.” (peça 17, p. 90) 
	“Dessa forma, observa-se que a localização e descrição de atividades sem correspondência na CBO para os postos de recepcionistas II e III, são para o desempenho de atividades assemelhadas às de apoio administrativo e/ou secretariado.” (peça 17, p. 92) (Grifei.) 
Tal cenário levou o MJSP a fixar um valor mínimo a ser pago a cada profissional indicado. Tal prática também foi adotada para os cargos de contínuo, carregador, telefonista, almoxarife e marceneiro. A justificativa era buscar, no mercado, profissionais com maior experiência e mais bem preparados para o exercício das funções. Na verdade, esses profissionais já se encontravam prestando serviços ao próprio MJSP.
No caso da contratação de recepcionistas, é elucidativo o trecho do Despacho nº 1.086/2013-CGL/SPOA/SE, de 19/07/2013 (peça 17, p. 107) :
	“No planejamento da contratação, chegou-se à conclusão óbvia de que o Ministério tinha a necessidade de contar com uma série de serviços de cunho acessório, que pode ser comparado, em muitos casos, a uma espécie de apoio administrativo, operacional ou secretariado. Entretanto a lista descrita no Decreto nº 2.271/1997 era interpretada de maneira exaustiva, enumerando os serviços terceirizáveis: ‘conservação, limpeza, segurança, vigilância, transportes, informática, copeiragem, recepção, reprografia, telecomunicações e manutenção de prédios, equipamentos e instalações’.
	Assim, os gestores à época tinham basicamente três opções. A primeira delas era correr o risco de contrariar a interpretação exaustiva da lista do decreto, contratando um serviço como secretariado ou apoio administrativo. A segunda era escolher, entre os serviços listados no decreto, um que viabilizasse lidar da melhor maneira possível com as necessidades do Ministério, que foi a opção adotada ao escolher o serviço de recepção. Por fim, a terceira alternativa seria não realizar a contratação de imediato, realizando novos estudos e discussões, praticamente inviabilizando o funcionamento do MJ, por absoluta falta de serviços acessórios.” (Grifei.) 
Fica claro, com base nesse texto, que o Ministério, ante a rigidez da norma de regência à época, e da demora para a realização de concursos ou para o preenchimento das vagas existentes por meio dos concursos planejados, precisou encontrar uma solução viável para sanar o seu problema de pessoal.
Nesse cenário, o MJSP efetivamente não realizou estudos técnicos que indicassem em termos quantitativos os postos necessários. Na verdade, o parâmetro usado pelo MJSP, para estimar o número de postos que seriam contratados, tomou por base o contrato então vigente (Contrato nº 115/2006) , o qual estava com prazo de vigência expirando e envolvia 595 colaboradores (peça 17, p. 134) .
IV
Ante todo esse contexto, entendo que os gestores do MJSP não tinham uma alternativa razoável para evitar a provável redução ou paralização de suas atividades, caso todos ou a maior parte dos terceirizados fossem dispensados.
Em vista disso, entendo que a melhor solução para o caso é o acolhimento das razões de justificativa apresentadas pelos responsáveis ouvidos em audiência, deixando este Tribunal de aplicar-lhes a multa sugerida pela unidade técnica. 
Ante o exposto, este representante do MP/TCU manifesta-se parcialmente de acordo com a instrução da unidade técnica à peça 123, p. 28-32, propondo, em dissonância com o item c) da referida instrução (p. 30-31) , que sejam acolhidas as razões de justificativa apresentadas pelas Sras. Lylian Beatriz de Oliveira Comelli e Neiva Gomes Moreira e pelos Srs. Paulo Machado, Francisco Elrisdenis Batista Costa e John Kennedy Ferrer Lima. [...]”.
6.	Estando os autos conclusos em meu gabinete, a Sr.ª Lylian Beatriz de Oliveira Comelli apresentou memoriais quanto ao pronunciamento da SecexDefesa relativo à justificante, na atual fase do processo com esteio no RI-TCU, art. 160, § 32.
7.	Os argumentos de fato e de direito serão analisados em conjunto e em confronto no Voto.
É o Relatório.

não há.

Subprocurador-Geral Paulo Soares Bugarin.

TOMADA DE CONTAS. EXERCÍCIO 2012. AUDIÊNCIA. DILIGÊNCIA. RAZÕES DE JUSTIFICATIVA ACOLHIDAS PARCIALMENTE PARA ALGUNS RESPONSÁVEIS E REJEITADAS PARA OUTROS. REGULARIDADE DAS CONTAS DE ALGUNS RESPONSÁVEIS E REGULARIDADE COM RESSALVAS DOS DEMAIS, ANTE O RECONHECIMENTO DA LIMITAÇÃO DOS GESTORES DOS DIVERSOS ÓRGÃOS DA UNIÃO DE PROMOVEREM A SUBSTITUIÇÃO DOS TERCEIRIZADOS IRREGULARES, ANTE A CENTRALIZAÇÃO DAS AUTORIZAÇÕES PARA REALIZAÇÃO DE CONCURSOS PÚBLICOS. AUSÊNCIA DE ALTERNATIVA RAZOÁVEL PARA EVITAR A PROVÁVEL REDUÇÃO OU PARALISAÇÃO DE SUAS ATIVIDADES. QUITAÇÃO. CIÊNCIA. COMUNICAÇÕES. ARQUIVAMENTO.

PRESTAÇÃO DE CONTAS (PC)

Secretaria de Controle Externo da Defesa Nacional e da Segurança Pública (SecexDefes).

Aprecia-se nesta oportunidade Tomada de Contas da Secretaria Executiva do Ministério da Justiça e Segurança Pública (SE/MJSP) , relativa ao exercício de 2012.
O processo está constituído de forma agregada, de modo que contempla, além das contas da SE/MJSP, as contas do Gabinete de Ministro (GM/MJSP) , da Secretaria de Assuntos Legislativos (SAL/MJSP) , da Secretaria Nacional de Justiça (SNJ/MJSP) , da Secretaria de Reforma do Judiciário (SRJ/MJSP) , da Secretaria Nacional do Consumidor (Senacon/MJSP) e do Fundo de Defesa dos Direitos Difusos (FDDD) .
A Controladoria-Geral da União (CGU) elaborou Relatório de auditoria de gestão (Peça 17) , no qual elencou diferentes recomendações às unidades analisadas, sendo que, no mérito, o Certificado de Auditoria propõe que as contas do ex-Secretário Executivo do Ministério da Justiça, Sr. Luiz Paulo Teles Ferreira Barreto, sejam julgadas regulares com ressalva e as contas dos demais responsáveis sejam julgadas regulares.
No âmbito deste Tribunal, em instrução preliminar (Peça 21) , foi proposta a realização de diligência para que a SE/MJSP complementasse o rol de responsáveis da SNJ, da SRJ, da SAL e do Conselho Gestor do FDDD, bem como apresentasse documentos relativos ao Pregão 3/2012 e ao Contrato 16/2012, para verificação das questões levantadas pela CGU.
Os documentos apresentados em resposta à diligência foram objeto de análise na instrução à Peça 74, que concluiu pela necessidade de audiência de seis responsáveis para que justificassem, no tocante à contratação de recepcionistas, o estabelecimento de percentual de referência salarial (PRS) , que, quando aplicado sobre o piso salarial da categoria profissional, resultou na contratação de serviços por preços significativamente superiores aos praticados no mercado (itens 85 e 86, Peça 74) .
A instrução de Peça 123 analisou as razões de justificativa apresentadas pelos responsáveis ouvidos em audiência, sendo que, em suas conclusões, a unidade técnica propõe que o julgamento das contas de diversos responsáveis regulares, bem como que as contas do Sr. Luiz Paulo Teles Ferreira Barreiro, ex-Secretário Executivo, sejam julgadas regulares com ressalva, em função da autorização para contratação de serviços continuados e pela dispensa de terceirizados impróprios, sem a extinção dos postos de serviços correspondentes, contrariando o Termo de Conciliação Judicial – TCJ, celebrado no âmbito da Ação Civil Pública 00810-2006-017-10-00-7; o Acórdão 1520/2006-TCU-Plenário, Rel. Min. Marcos Vinicios Vilaça; e a Portaria MP 31/2009, art. 3º, caput, e parágrafo único, que condicionava o provimento de cargos por servidores à substituição dos trabalhadores terceirizados, com extinção de quinhentos postos de trabalho como contrapartida.
Dos seis responsáveis ouvidos em audiência, a unidade técnica acolheu apenas as razões de justificativa apresentadas pelo Sr. Dênis Brasileiro Passos, rejeitando as apresentadas pelos demais responsáveis, especificamente em razão da estipulação de percentual de referência salarial para os postos de recepcionista I, II e III, contratados por meio do Contrato 16/2012.
O Ministério Público junto a este Tribunal (MP/TCU) , no parecer à Peça 126, manifesta-se parcialmente de acordo com a instrução da unidade técnica à Peça 123, p. 28-32, propondo, em dissonância com o item c) da referida instrução (p. 30-31) , que sejam acolhidas as razões de justificativa apresentadas pelas Sras. Lylian Beatriz de Oliveira Comelli e Neiva Gomes Moreira e pelos Srs. Paulo Machado, Francisco Elrisdenis Batista Costa e John Kennedy Ferrer Lima, ante o contexto que descrevem e por acreditar que os gestores do MJSP não tinham alternativa razoável para evitar a provável redução ou paralisação de suas atividades, caso todos ou a maior parte dos terceirizados fossem dispensados. 
Inicialmente, devo registrar que os inúmeros achados que levaram a CGU a propor recomendações para melhoria da gestão das unidades auditadas foram analisados pela Secretaria de Controle Externo da Defesa Nacional e da Segurança Pública (SecexDefesa) , que entendeu suficientes e adequadas as recomendações formuladas pela CGU. Acompanho a unidade técnica em seu entendimento.
Quanto à principal irregularidade apontada nessas contas, entendo adequada a análise realizada pela SecexDefesa, em relação à defesa apresentada pelos responsáveis ouvidos em audiência, e acompanho, nesse sentido, a proposta de rejeição das razões de justificativa dos Srs. Paulo Machado, Lylian Beatriz de Oliveira Comelli, Francisco Elrisdenis Batista Costa, Neiva Gomes Moreira, John Kennedy Ferrer Lima. Acolho, pelos fundamentos apresentados pelo auditor instrutor, as razões de justificativa apresentadas por Dênis Brasileiro Passos.
Entretanto, discordo da proposta de julgamento pela irregularidade das contas desses gestores e aplicação da sanção de multa pelas razões a seguir aduzidas.
Os responsáveis arrolados foram ouvidos por terem aprovado, participado da elaboração ou validado o plano de trabalho preparado pelo grupo de trabalho instituído pela Portaria 34/2011, cujas conclusões deram suporte ao termo de referência do Pregão Eletrônico 3/2012, no qual se estipulou percentual de referência salarial para os postos de recepcionistas I, II e III que, quando aplicados sobre o piso salarial da categoria profissional, resultou na contratação de serviços por preços significativamente superiores aos praticados no mercado para o posto de recepcionista em geral, caracterizando ato antieconômico e contrário ao que estabelece o art. 3º, caput, da Lei 8.666/1993, segundo o qual a licitação destina-se a garantir a seleção da proposta mais vantajosa para a Administração.
O Pregão em questão objetivou contratar empresas para fornecimento de mão de obra terceirizada. A licitação resultou no Contrato 16/2012. Aludido contrato, além de substituir o contrato anteriormente vigente de terceirização de mão de obra, Contrato 115/2006, visou atender ao Termo de Conciliação Judicial – TCJ celebrado entre a União e o Ministério Público do Trabalho, no âmbito da Ação Civil Pública 00810-2006-017-10-00-7, que tratou do fim das terceirizações irregulares nos órgãos da Administração Pública Federal, com fixação de prazo limite para a substituição de todos os terceirizados.
De acordo com a CGU, à época da celebração do TCJ, havia cerca de 500 terceirizados impróprios.
O Contrato 16/2012 teve vigência inicial de 02/04/2012 a 01/04/2013, com valor global anual de R$ 24.725.153,40, e foi firmado com a empresa Adminas – Administração e Terceirização de Mão de Obra Ltda. O Contrato refere-se à adjudicação do lote 1 do Pregão nº 3/2012, o qual comportava as categorias profissionais de recepcionista I, recepcionista II, recepcionista III e contínuo, conforme termo de referência acostado à Peça 32, p. 53-148.
A CGU, ao analisar o Ajuste, identificou o seguinte (Peça 17, p. 137) :
	a) 90% dos terceirizados exercem atividades de secretariado e/ou apoio administrativo;
	b) mais de 90% dos terceirizados exercem suas atividades na mesma unidade que exerciam quando do Contrato 115/2006;
	c) cerca de 80% dos terceirizados continuaram exercendo as mesmas atividades do Contrato 115/2006;
	d) aproximadamente 4% dos terceirizados exercem atividades específicas e inerentes a servidor público, a exemplo de gestão patrimonial, elaboração de expedientes, logística específica no controle dos portos e elaboração de termos de referência com vistas à aquisição de bens e serviços executados;
	e) por volta de 5% dos terceirizados usam senhas corporativas além do MJDOC;
	f) 92% dos terceirizados possuem correio eletrônico institucional sem distinção nominal de tratar-se de prestador de serviço; e
	g) identificou-se subordinação direta a servidor e/ou autoridade dirigente na totalidade dos terceirizados.
Segundo a CGU, os terceirizados impróprios não foram substituídos por servidores ocupantes de cargos efetivos, descumprindo-se tanto o estabelecido no TCJ quanto nas determinações do TCU.
Além disso, no processo de contratação ocorreu a fixação de preços mínimos (piso salarial) , com a utilização de Percentual de Referência Salarial – PRS para definição do salário base, em possível descumprimento ao art. 40, inciso X, da Lei nº 8.666/93, além de desconformidades na elaboração e aprovação do plano de trabalho.
A instrução de peça 74 concluiu por existir incongruência na fixação dos pisos salariais mínimos, tendo em conta que os cargos a serem contratados de recepcionista I, II e III não teriam qualquer diferenciação de atribuições, exceto pela exigência, no caso do nível III, de uma experiência mínima de dois anos.
Com base nisso, propôs a audiência de seis responsáveis para que justificassem a contratação de recepcionistas tendo como base o PRS, uma vez que, ao ser aplicado ao piso salarial da categoria profissional, resultou na contratação de serviços a preços superiores aos praticados no mercado.
A unidade técnica ressaltou, com base no conjunto das informações colhidas, que algumas das atividades previstas para serem executadas pelos recepcionistas contratados não guardavam correspondência na Classificação Brasileira de Ocupações – CBO e tinham algum grau de similaridade com as relativas ao cargo de Agente Administrativo, o que era um indicativo de desvio funcional.
Na verdade, considerando que nos processos de contas de anos posteriores essa situação também foi identificada em outros contratos, tal fato, segundo afirmou o MP/TCU em seu parecer à Peça 126, pode indicar que o MJ teve dificuldades para definir adequadamente as atribuições dos cargos que buscava preencher.
As análises efetivadas e os documentos acostados aos autos, em especial a pesquisa de preços realizada pela SecexDefesa, permite verificar que existe uma incongruência entre os cargos terceirizados que se pretendia contratar e o piso salarial ou remuneração praticada pelo mercado de trabalho à época.
Conforme alerta do MP/TCU, com base no histórico da unidade e nas discussões travadas no âmbito do TCU, que resultaram no Acórdão 1520/2006-TCU-Plenário, Rel. Min. Marcos Vinicios Vilaça, entre outras decisões, como também da atuação de outras instâncias ligadas à Justiça do Trabalho e ao Ministério Público do Trabalho, é possível constatar que a terceirização irregular continua a ser um problema que atinge toda a Esplanada dos Ministérios.
Como colacionado pelas defesas, o quadro de carência de servidores de carreira era elevado, sendo que o MJSP estaria há 22 anos sem realizar concursos regulares para repor as perdas de pessoal e era fato que havia a terceirização de mão de obra fora das possibilidades previstas em lei e que esses trabalhadores exerciam funções típicas de servidores de carreira, o que foi admitido pelo próprio Poder Executivo.
No presente caso, o MP/TCU chama a atenção para o número de recepcionistas que deveriam ser contratados para preencher vagas no MJSP e na Secretaria Especial de Políticas de Promoção da Igualdade Racial – SEPPIR. Foi prevista a contratação de 19 recepcionistas nível I, 246 nível II e 218 nível III.
Essa quantidade de prestadores e a distribuição deles a diferentes unidades e órgãos ligados ao MJSP, segundo o Parquet, sugere que a maior parte não iria exercer atividades típicas de recepcionista. Com base na descrição de atividades de cada um desses cargos, indicada no termo de referência (Peça 32, p. 62-68) , e na Nota de Justificativa (peça 30, p. 448-458) , é possível concluir que parte dessas atividades se assemelha às exigidas de um agente administrativo, como apontado pela unidade técnica e pela CGU.
O MP/TCU alerta que os cargos de agente administrativo ou de apoio administrativo são previstos no plano de cargos do MJSP, ou seja, não poderiam, à época, ser terceirizados, tendo em vista a vedação contida no Decreto 2.271/97 e que tudo isso indica que a contratação em tela não objetivou ajustar exclusivamente recepcionistas, mas colaboradores que pudessem exercer outros tipos de função, especialmente no caso dos recepcionistas II e III.
Chama a atenção também para o fato de que 90% dos terceirizados irregulares contratados (Contrato 115/2006) foram aproveitados pelo Contrato 16/2012 – § 9º e, ainda que, no cenário da época, não era possível sequer indicar que a contratação de cargos vedados pelo Decreto 2.271/97 seria temporária, ante a demora para o preenchimento de cargos vagos e a realização de concursos.
O número de vagas, mais de 450 recepcionistas para todo o MJSP, também é relevante. Segundo o MP/TCU, é impensável supor que, mesmo sendo para todo um Ministério de estrutura considerável, houvesse 450 vagas para esse tipo de profissional.
Observa ainda que as defesas apresentadas não abordam a questão, tendo em vista que mantiveram a coerência ao afirmarem que as atribuições definidas para cada cargo justificavam a remuneração diferenciada. Depreende, portanto, que, na verdade, o problema se restringe à nomenclatura dos cargos, pois o Ministério não poderia contratar pessoas com claro desvio de função, tendo em conta o TCJ e as fiscalizações dos órgãos de controle e que a solução encontrada pelo Ministério foi escalonar as remunerações para torná-las compatíveis com as atribuições que efetivamente os colaboradores iriam desempenhar. O desvio de função permaneceria, mas agora restrito aos cargos de “recepcionistas”.
Assim, considerando as atribuições previstas pela CBO e o piso salarial de recepcionista, a solução encontrada e, posteriormente contratada pelo MJSP, mostrou-se, a princípio, antieconômica, como suscitou a unidade técnica. Ocorre que, se a contratação tivesse sido realizada para atividades de agente administrativo e/ou de secretariado, provavelmente essa antieconomicidade não seria de fácil demonstração, ou nem existiria. Entende, portanto, que a questão seria de nomenclatura, as atribuições dos cargos de recepcionista II e III se assemelham a cargos de apoio administrativo, cuja remuneração seria maior. A irregularidade na verdade foi manter o desvio de função de terceirizados, de forma irregular, e, com isso, adiar o cumprimento das orientações contidas no TCJ.
Outro indício desse fato, segundo o MP/TCU, seria que, no caso dos recepcionistas nível III, o número de vagas a ser preenchido levou em consideração o número de servidores DAS 4, 5, 6 e de Natureza Especial, lotados no MJSP. Foi atribuído um peso para cada DAS, para se chegar ao número de 218 recepcionistas que seriam contratados (Peça 32, p. 69) . Afirma, portanto, que atuar próximo a esses cargos envolve certamente atribuições de apoio administrativo e de secretariado e não de recepção e, por consequência, exigiria uma remuneração maior.
Assegura, portanto, que o quadro apresentado é sugestivo de que a intenção do MJSP não era contratar somente recepcionistas, propriamente ditas, mas prestadores de serviço que pudessem suprir as necessidades burocráticas do MJSP, ante a carência de pessoal ainda existente e a iminência do encerramento de outro contrato de terceirização.
Chama a atenção, também, que as principais exigências para o preenchimento das vagas no novo contrato eram a experiência de, no mínimo, 6 meses para os cargos de recepcionistas I e II, e de dois anos para o de nível III e que esse dado indicaria que o MJSP buscava aproveitar a força de trabalho terceirizada já lotada no próprio Ministério e que isso seria justificável ante o grande problema que proporcionaria treinar 500 novos colaboradores.
Ante isso, entende o Parquet que, em que pese as defesas sequer tergiversarem a respeito desse fato, efetivamente o que ocorreu foi a manutenção, no âmbito do MJSP, de terceirizados em atividades impróprias, o que justificaria a remuneração diferenciada proposta.
Argumenta, por fim, que ante a rigidez da norma de regência à época, e da demora para a realização de concursos ou para o preenchimento das vagas existentes por meio dos concursos planejados, o Ministério precisou encontrar uma solução viável para sanar o seu problema de pessoal e que, nesse cenário, o MJSP efetivamente não realizou estudos técnicos que indicassem em termos quantitativos os postos necessários. Na verdade, o parâmetro usado pelo MJSP, para estimar o número de postos que seriam contratados, tomou por base o contrato então vigente (Contrato 115/2006) , o qual estava com prazo de vigência expirando e envolvia 595 colaboradores (Peça 17, p. 134) . 
Ante todo esse contexto, defende que os gestores do MJSP não tinham alternativa razoável para evitar a provável redução ou paralisação de suas atividades, caso todos ou a maior parte dos terceirizados fossem dispensados, razão pela qual entende que a melhor solução para o caso é o acolhimento das razões de justificativa apresentadas pelos responsáveis ouvidos em audiência, deixando este Tribunal de aplicar-lhes a multa sugerida pela unidade técnica. 
Depreendo que as questões colocadas pelo Ministério Público junto a este Tribunal foram as que, de fato, pautaram a condução da ação dos gestores da Secretaria Executiva do Ministério da Justiça e Segurança Pública, em relação à contração de terceirizados objeto do Contrato 16/2012.
É essa também a razão pela qual não acompanho o Parquet quanto à proposta de acolhimento das razões de justificativa apresentadas pelos responsáveis, que em momento algum justificaram as suas ações com base nesses fundamentos, pelo contrário, tentaram legitimar os preços com base no plano de trabalho elaborado por um grupo multidisciplinar liderado pela CGL.
Entretanto, não há como afastar as dificuldades que vêm a longo tempo enfrentando os diversos gestores que têm a seu cargo a responsabilidade de dar cumprimento ao Termo de Conciliação Judicial – TCJ, celebrado no âmbito da Ação Civil Pública 00810-2006-017-10-00-7, o Acórdão 1520/2006-TCU-Plenário, e a Portaria MP 31/2009.
Cabe registrar que o Decreto 2.271/1997, fundamento dessas decisões, que dispunha de lista descritiva dos serviços terceirizáveis, interpretada de maneira exaustiva, foi revogado pelo Decreto Federal 9.507/2018. O novo normativo busca uniformizar a matéria em todo o âmbito federal, entretanto, está sendo alvo de críticas pelos os que nele reconhecem abalo à regra do concurso público, de matriz constitucional, por não qualificar as atividades indiretas, não aludir às atividades-fim ou meio e não enumerar ou exemplificar os serviços objeto da contratação, o que tem levado os intérpretes a questionarem a sua constitucionalidade o que pode trazer ainda mais insegurança aos gestores no cumprimento do TCJ e das deliberações desta Corte de Contas. 
A centralização da autorização para realização de concursos públicos no âmbito do Ministério do Planejamento, hoje incorporado ao Ministério da Economia, também representa barreira à solução da questão. São constantes as solicitações, por parte dos titulares das diversas pastas, de autorização para realização de certames para preenchimento de vagas, como também são constantes as negativas, ante a justificativa de redução de gasto com pessoal e outras questões de ordem econômica e administrativa. Há, portanto, apertada margem de discricionariedade para esses gestores resolverem a questão.
Não estou a afirmar, com isso, que são justificáveis atitudes como a adotada pelos gestores da SE/MJSP, para evitar a provável redução ou paralisação de suas atividades, caso todos ou a maior parte dos terceirizados fossem dispensados, mas, da mesma forma que o MP/TCU, entendo de extremo rigor julgar irregulares as suas contas e aplicar-lhes multa.
Ante o exposto, manifesto-me parcialmente de acordo com a instrução da unidade técnica e parecer do MP/TCU e VOTO por que esta Corte adote o Acórdão que ora submeto à apreciação deste Colegiado.
TCU, Sala das Sessões Ministro Luciano Brandão Alves de Souza, em 23 de abril de 2019.
AROLDO CEDRAZ 
Relator